---
title: "Atividade 1 - Álgebra Matricial"
author: "Milena Paz Freitas"
subtitle: "Análise Multivariada - 2026.1"
format: html
page-layout: full
lang: pt-BR
title-block-banner: true
title-block-style: manuscript
embed-resources: true
editor: source
theme: sandstone
bibliography: "ref.bib"
callout-appearance: "minimal"
toc: true
toc-expand: true
csl: abnt.csl
---

::: {.hidden}
$$
\newcommand{\inv}{^{-1}}
\newcommand{\bm}[1]{\mathbf{#1}}
\newcommand{\mat}[1]{\begin{bmatrix}#1\end{bmatrix}}
$$
:::

Este documento apresenta as resoluções dos
exercícios propostos, em grande parte do livro de @johnson2002, *Applied multivariate statistical analysis* - que foram realizados com o objetivo de compreender abstratamente todos os conceitos e propriedades sobre Álgebra Matricial e
sobre vetores aleatórios, que serão essenciais na compreensão e aplicação das
metodologias estudadas na disciplina.

# Exercícios

## Questão 1

::: {.callout-note}
# Enunciado

(2.4.) Se $A\inv$ e $B\inv$ existem, prove que:

a. $(A')\inv=(A\inv)'$

b. $(AB)\inv=B\inv A\inv$
:::

#### a.

Lembrando que, se $A\inv$ é a inversa de $A$, $AA\inv=I=A\inv A \Rightarrow (AA\inv)'=I'=(A\inv A)'$. E como $I=I'$, temos que $A'(A\inv)'=I=(A\inv)' A'$. Observa-se, então, que $A'$ é a inversa de $(A\inv)'$ e portanto: $(A')\inv=(A\inv)'$.

#### b.

Temos que $(B\inv A\inv)AB=B\inv(A\inv A)B=B\inv B=I$, em resumo: $(B\inv A\inv)AB=I$. Logo:  $AB = (B\inv A\inv )\inv I$, e invertendo: $(AB)\inv = B\inv A\inv$.

## Questão 2

::: {.callout-note}
# Enunciado

(2.8.) Dada a matriz
$$
A=\mat{1 & 2 \\ 2&-2}
$$

Encontre os autovalores $\lambda_1, \lambda_2$ e seus autovetores $e_1, e_2$. Determine a decomposição espectral de $A$.

(2.9.)
Seja $A$ como em 2.8.

a. Encontre $A\inv$

b. Compute os autovalores e autovetores de $A\inv$.

c. Escreva a decomposição espectral de $A\inv$ e compare-a com a de $A$.

(Resolver manualmente e computacionalmente)
:::

#### Manualmente

Os autovalores $\lambda_1$ e $\lambda_2$ são obtidos como solução da equação:

$$
|A-\lambda I|=0 \Rightarrow \begin{vmatrix} 1-\lambda & 2\\2 &-2-\lambda
\end{vmatrix} =0 \Rightarrow \lambda^2+\lambda-6=0
$$

Solucionando-a, temos os seguintes autovalores: $\lambda_1=2$ e $\lambda_2=-3$. Para obter os seus correspondentes autovetores, solucionamos para um vetor $\bm{x}$:

$$
(\lambda I- A)\bm{x}=\bm 0
$$

Para $\lambda_1$, temos soluções de forma $\bm{x}=k(2,1)'$, $k$ sendo uma constante real. Assim, o autovetor normalizado correspondente é:

$$
\bm{e_1}=\begin{bmatrix}{2/\sqrt 5}\\{1/\sqrt 5}\end{bmatrix}=
\begin{bmatrix}{0.8944}\\{0.4472}\end{bmatrix}
$$

Para $\lambda_2$, temos soluções de forma $\bm{x}=k(1,-2)'$, $k$ sendo uma constante real. Assim, o autovetor normalizado correspondente é:

$$
\bm{e_2}=\mat{{1/\sqrt 5}\\{-2/\sqrt 5}}=
\mat{{0.4472}\\{-0.8944}}
$$

Com os resultados obtidos, podemos formular a decomposição espectral da matriz $A$ da forma que segue:

$$
A=\lambda_1\bm{e_1}\bm{e_1}'+\lambda_2\bm{e_2}\bm{e_2}'= E \boldsymbol{\lambda} E',
$$

onde $E=(\bm{e_1},\bm{e_2})$ e $\boldsymbol{\lambda}=\text{diag}[(\lambda_1,\lambda_2)]$.

A inversa de $A$ pode ser obtida da seguinte forma:

$$
A\inv=\frac{1}{|A|}\mat{-2 & -2 \\ -2 & 1}=-\frac{1}{6}\mat{-2 & -2 \\ -2 & 1}=\mat{1/3 & 1/3 \\ 1/3 & -1/6}=\mat{0.3333 & 0.3333 \\ 0.3333 & -0.1667}
$$

Seus respectivos autovalores são solução da equação:

$$
|A\inv-\gamma I|=0 \Rightarrow \begin{vmatrix} 1/3-\gamma & 1/3\\1/3 &-1/6-\gamma
\end{vmatrix} =0 \Rightarrow \gamma^2 - \frac{1}{6}\gamma-\frac{1}{6}=0
$$

Temos, então, que $\gamma_1=1/2$ e $\gamma_2=-1/3$. Percebe-se que eles são o inverso de $\lambda_1$ e $\lambda_2$. Os autovetores correspondentes são:

Para $\gamma_1=1/2$: $\quad \bm{e_1}=\mat{2/\sqrt{5}\\1/\sqrt 5}$

Para $\gamma_2=-1/3$: $\quad \bm{e_2}=\mat{1/\sqrt{5}\\-2/\sqrt 5}$

Temos, então, que os autovetores de $A\inv$ são idênticos aos de $A$.

Com os resultados obtidos, podemos formular a decomposição espectral da matriz $A\inv$ da forma que segue:

$$
A\inv=\gamma_1\bm{e_1}\bm{e_1}'+\gamma_2\bm{e_2}\bm{e_2}'= E \boldsymbol{\gamma} E',
$$

onde $E=(\bm{e_1},\bm{e_2})$ e $\boldsymbol{\gamma}=\text{diag}[(\gamma_1,\gamma_2)]$.

#### Computacionalmente

```{r}
(A <- matrix(c(1,2,2,-2),ncol=2))
A.eigen <- eigen(A) #funcao eigen() obtem autovalores e autovetores normalizados

#Autovalores
(lambda <- A.eigen$values)
#Matriz de autovetores
(E <- A.eigen$vectors)

# Logo, a decomposição espectral é:
E%*%diag(lambda)%*%t(E) # =A

# A inversa de A pode ser obtida usando o comando solve()
(A.inv <- solve(A))
Ainv.eigen <- eigen(A.inv)

#Autovalores
(lambda <- Ainv.eigen$values)
#Matriz de autovetores
(E <- Ainv.eigen$vectors)

# Logo, a decomposição espectral é:
E%*%diag(lambda)%*%t(E)
```

## Questão 3

:::{.callout-note}
# Enunciado

Uma forma quadrática $\bm{x}'A\bm{x}$ é dita positiva definida se a matriz $A$ for positiva definida. A forma quadrática $3x_1^2+3x^2_2-2x_1x_2$ é positiva definida?
:::

Primeiro escreveremos a forma quadrática em forma matricial:

$$
3x_1^2+3x^2_2-2x_1x_2 = \bm{x}'A\bm{x}= \bm{x}'\mat{3&1\\1&3}\bm{x}
$$

Como $A$ é simétrica, podemos verificar se ela é positiva definida a partir de seus autovalores ou menores principais. Primeiro, por menores principais, temos:

$$
|A_1|=3,\quad |A_2|=|A|=8.
$$

Como todos são positivos, $A$ é positiva definida. Adicionalmente temos que os autovalores de A são:

```{r}
eigen(matrix(c(3,1,1,3),nrow=2))$values
```

Ou seja, $\lambda_1,\lambda_2>0$, logo $A$ é positiva definida.

## Questão 4

:::{.callout-note}
# Enunciado

(2.24.) Seja $\bm{X}$ com matriz de covariâncias:

$$
\Sigma=\mat{4&0&0\\0&9&0\\0&0&1}
$$
Encontre:

a. $\Sigma\inv$

b. Os autovalores e autovetores de $\Sigma$.

c. Os autovalores e autovetores de $\Sigma\inv$.

(Resolver manualmente)
:::

Como $\Sigma$ é diagonal, é simples de obter a sua inversa:

$$
\Sigma\inv= \mat{1/4&0&0\\0&1/9&0\\0&0&1}
$$

Ainda usando propriedades das matrizes diagonais, podemos obter os autovalores da diagonal principal: $\boldsymbol{\lambda_\Sigma}=(4,\ 9,\ 1)'$. E os autovetores são os canônicos, ou seja, são:

$$
\bm{e_1}=\mat{1\\0\\0},\quad\bm{e_2}=\mat{0\\1\\0},\quad\bm{e_3}=\mat{0\\0\\1}
$$

Da mesma forma, temos que os autovalores de $\Sigma\inv$ são $\boldsymbol{\lambda_{\Sigma\inv}}=(1/4,1/9,1)'$ e os autovetores são os mesmos de $\Sigma$.

## Questão 5

:::{.callout-note}
# Enunciado

(2.25.) Seja $\bm{X}$ com matriz de covariâncias:

$$
\Sigma=\mat{25&-2&4\\-2&4&1\\4&1&9}
$$

a. Determine $\boldsymbol{\rho}$ e $V^{1/2}$

b. Multiplique suas matrizes para verificar a relação $V^{1/2}\boldsymbol{\rho}V^{1/2}=\Sigma$

(2.26) Use $\Sigma$ como dado em 2.25.

a. Encontre $\rho_{13}$

b. Encontre a correlação entre $X_1$ e $\frac{1}{2}X_2 + \frac{1}{2}X_3$.
:::

```{r}
S <- matrix(c(25,-2,4,-2,4,1,4,1,9),nrow=3)
#Matriz de desvios padrao
(V.meio <- diag(sqrt(diag(S))))
#matriz de correlações
(rho <- diag(1/diag(V.meio))%*%S%*%diag(1/diag(V.meio)))

# Verificando a relação
V.meio%*%rho%*%V.meio
```

De $\boldsymbol{\rho}$ obtida, temos que $\rho_{13}=4/15$.

Digamos que $\bm{Y} = (X_1,\, \frac{1}{2}X_2 + \frac{1}{2}X_3)'$. Podemos reescrever essa variável como:

$$
\bm{Y} =A\bm{X} =\mat{1&0&0\\0&1/2&1/2}\mat{X_1\\X_2\\X_3}
$$

Pela propriedade de combinações lineares, temos que:

$$
\text{Cov}(\bm Y)=\text{Cov}\left(X_1,\, \frac{1}{2}X_2 + \frac{1}{2}X_3\right)=A\Sigma A'
$$

Logo:

```{r}
A <- matrix(c(1,0,0,.5,0,.5),nrow=2)

A%*%S%*%t(A)
```

É a matriz de covariâncias de $\bm{Y}$. A partir dela, obtemos que:

$$
\rho_{Y_1,Y_2}=\frac{1}{\sqrt{25×3.75}}=0.1032796
$$

## Questão 6

:::{.callout-note}
# Enunciado

(2.27.) Obtenha as expressões para a média e variância de cada combinação linear abaixo em termos das médias e covariâncias de $X_1,X_2$ e $X_3$.

a. $X_1 - 2X_2$

b. $-X_1+3X_2$

c. $X_1 + X_2 + X_3$

d. $X_1+2X_2-X_3$

e. $3X_1 -4X_2$ se $X_1$ e $X_2$ são independentes.
:::

a. $\mu_1-2\mu_2\quad \sigma_{11}+4\sigma_{22}-2(2\sigma_{12})$.

b. $3\mu_2-\mu_1\quad \sigma_{11}+9\sigma_{22}-2(3\sigma_{12})$

c. $\mu_1+\mu_2+\mu_3\quad \sigma_{11}+\sigma_{22}+\sigma_{33}+2\sigma_{12}+2\sigma_{13}+2\sigma_{23}$

d. $\mu_1+2\mu_2-\mu_3\quad \sigma_{11}+4\sigma_{22}+\sigma_{33}+4\sigma_{12}-2\sigma_{13}-4\sigma_{23}$

e. $3\mu_1 -4\mu_2\quad 9\sigma_{11}+16\sigma_{22}$