---
title: "Atividade 2 - PCA"
author: "Milena Paz Freitas"
subtitle: "Análise Multivariada - 2026.1"
format: html
page-layout: full
lang: pt-BR
title-block-banner: true
title-block-style: manuscript
embed-resources: true
editor: source
theme: sandstone
bibliography: "ref.bib"
callout-appearance: "minimal"
toc: true
toc-expand: true
csl: abnt.csl
---

::: {.hidden}
$$
\newcommand{\inv}{^{-1}}
\newcommand{\bm}[1]{\boldsymbol{#1}}
\newcommand{\mat}[1]{\begin{bmatrix}#1\end{bmatrix}}
\newcommand{\E}{\text{E}}
\newcommand{\cov}{\text{Cov}}
$$
:::

Este documento apresenta as resoluções dos
exercícios propostos -- em grande parte do livro de @johnson2002, *Applied multivariate statistical analysis* -- que foram realizados com o objetivo de compreender o processo de análise de componentes principais e a álgebra linear por trás do mesmo.

# Exercícios

## Questão 1

::: {.callout-note}
# Enunciado

Os dados do arquivo `solo.txt` são observações de uma amostra aleatória
constituída de 20 amostras de um determinado solo. Para cada amostra foram
medidas as percentagens de areia, sedimentos, argila, quantidade de material
orgânico e a acidez do solo (pH). Observe que as porcentagens de areia, sedimentos
e argila somam 100%.

a) Calcule a matriz de covariância amostral S e a decomponha em seus autovalores.
Mostre que a partir daí que esta matriz é não negativa definida.

b) Calcule os autovetores normalizados e calcule as componentes principais
amostrais. Qual é a consequência de a) nas componentes que você construiu?

c) Escolha uma estratégia para tornar a matriz S positiva definida. Explique sua
estratégia.

d) Faça agora uma análise de componentes principais usando a matriz positiva
definida que você encontrou em c). Interprete as componentes e faça uma
análise dizendo quantas componentes deveriam ser retidas para explicar
aproximadamente a estrutura de variabilidade das variáveis originais. Calcule as
correlações das componentes que você decidiu reter no sistema com todas as
variáveis originais.

e) Para cada componente que você eliminou em d) teste a hipótese de que o
autovalor teórico correspondente à componente é igual a zero.

f) Escolha a componente que achar mais conveniente para comparar as 20
amostras de solo entre si. Calcule o escore da componente para cada uma das
vinte observações. Faça uma análise destes escores e tire alguma conclusão.

g) Faça agora uma análise de componentes principais usando a matriz de
correlação amostral R calculada a partir da matriz positiva definida do item c).
Compare os resultados com aqueles encontrados em d).

h) Repita o item f) considerando a análise que você fez em g).
:::

```{r}
x <- as.matrix(read.table("solo.txt",header=T,dec=",",row.names = 1))
S <- cov(x)
S.eig <- eigen(S)
lambda <- S.eig$values
lambda #lambda 5 é zero, muito pequeno.
```

Como os autovalores da matriz S são tais que $\lambda_1\geq...\geq\lambda_5\geq0$, temos que a matriz S é positiva semidefinida. Seus autovetores então são obtidos:

```{r}
E <- S.eig$vectors
#Componentes principais
Y <- x%*%E
```

Como a matriz S tem autovalores maiores ou iguais a zero, temos que a representação dos dados por meio de componentes principais é possível e coerente, já que os autovalores em questão são a variância explicada pelas componentes $Var(\boldsymbol Y_i)$ (e variância não pode ser negativa). A componente que corresponde ao autovalor nulo costuma ser insignificante. O que acontece é que, como as porcentagens de areia, sedimentos e argila somam 100%, uma variável é totalmente dependente das outras duas (colinearidade). Assim, uma estratégia para tornar a matriz S positiva definida seria simplesmente retirar uma das três variáveis, que ficaria como valor implícito. No R:

```{r}
S <- cov(x[,-3])
S.eig <- eigen(S)
lambda <- S.eig$values
lambda
E <- S.eig$vectors
```

Isso, porém, ocasiona na perda de interpretabilidade das componentes. Como todos os autovalores são positivos e não-nulos, $S$ é positiva definida. Faremos, então, uma ACP usando essa matriz:

```{r}
par(mar=c(4.1,4.1,2,1))
#dados centrados
xc <- scale(x,scale=F)
#escores centrados
Y <- xc[,-3]%*%E
screeplot(list(sdev=sqrt(lambda)),type='l')
perc <- lambda/sum(lambda)*100
tabela.val <- cbind(round(lambda,3),round(perc,2),round(cumsum(perc),1))
rownames(tabela.val) <- paste0("Comp",1:4)
colnames(tabela.val)  <- c("Autovalor","% Variância","% Acumulada")
tabela.val
```

Buscando o "cotovelo" no screeplot, temos que duas componentes descrevem grande parte da variância, o que é confirmado pela tabela acima. Aqui temos a contribuição da cada variável a cada componente:

```{r}
V.meioinv <- diag(1/sqrt(diag(S)))
Lambda.meio <-diag(sqrt(lambda))
# matriz de correlacao entre Componente(i) e Variavel(k)
cor.YX<-V.meioinv%*%E%*%Lambda.meio
colnames(cor.YX) <- paste0("Comp",1:4)
rownames(cor.YX)  <- colnames(x)[-3]
#quantos % da variável está em cada componente?
round(cor.YX^2,5)*100
## Graficamente
biplot(Y,E[,1:2],ylabs=colnames(x)[-3],
       xlab=expression(Y[1](98.32*'%')),ylab=expression(Y[2](1.36*'%')))
```

Daqui podemos observar que a variável ph é mal representada pelas 3 primeiras componentes. Interpretativamente, podemos dizer que as primeiras duas componentes representam bem as medidas concentração de areia e sedimentos; graficamente temos que os dois vetores se configuram quase ortogonais entre si.

Neste caso, é interessante reter a primeira componente, de forma que informe bem sobre as concentrações de materiais inorgânicos do solo. Podemos comparar com a saída da função do R `prcomp`:

```{r}
pc <- prcomp(x[,-3],scale.=F)
#autovalores
rbind(lambda,pc$sdev**2)|> round(9)
#autovetores
E
pc$rotation
#gráfico
```

A matriz de rotação de `prcomp` é $-E$, mudando apenas o sentido de rotação.

Vamos analisar os escores para a primeira componente:

```{r}
sort(Y[,1])
```

As observações mais positivas indicam maior concentração de areia. Aquelas mais próximas de zero nesta  componente têm maior presença de argila e/ou material orgânico. 

Agora, usando matriz de correlações no lugar da de covariância, realizamos novamente uma ACP:

```{r}
R <- V.meioinv%*%S%*%V.meioinv
R.eig <- eigen(R)
lambda <- R.eig$values
E <- R.eig$vectors
lambda
```

Espera-se que essa análise represente melhor as variáveis, pois reduz o efeito de diferença de escala entre os dados (especialmente apara pH, que segue escala logarítmica e foi muito mal representada na primeira análise).

```{r}
par(mar=c(4.1,4.1,2,1))
screeplot(list(sdev=sqrt(lambda)),type='l')
perc <- lambda/sum(lambda)*100
tabela.val <- cbind(round(lambda,3),round(perc,2),round(cumsum(perc),1))
rownames(tabela.val) <- paste0("Comp",1:4)
colnames(tabela.val)  <- c("Autovalor","% Variância","% Acumulada")
tabela.val
##escores
xp <- scale(x[,-3])
Y <- xp%*%E
##
Lambda.meio <-diag(sqrt(lambda))
# matriz de correlacao entre Componente(i) e Variavel(k)
#V.meioinv é identidade por R ser matriz de correlacoes
cor.YX<-E%*%Lambda.meio
colnames(cor.YX) <- paste0("Comp",1:4)
rownames(cor.YX)  <- colnames(xp)
#quantos % da variável está em cada componente?
round(cor.YX^2,5)*100
## Graficamente
biplot(Y,E[,1:2],ylabs=colnames(xp),
       xlab=bquote(Y[1](.(round(perc[1],2))*'%')),
       ylab=bquote(Y[2](.(round(perc[2],2))*'%')))
```

Destes resultados podemos ver que as primeiras duas componentes representam bem melhor as variáveis que antes não estavam visíveis. Podemos associar, de certa forma, que o eixo da segunda componente corresponde à quantidade de material organico no sentido positivo e acidez no negativo (já que pH mais baixo é mais ácido). A componente 1 continua descrevendo principalmente as variáveis areia e sedimentos.

Observemos os escores:

```{r}
Y[,2]
```

Solos como 14, 12 são solos mais básicos e com alto teor de material orgânico. Solos como 7, 19, 6 e 18 são de maiores concentrações de areia e menores de sedimentos.

Assim, temos que as componentes representam:

$Y_1$: Concentração de areia vs Outros materiais (não-organicos)

$Y_2$: Quantidade de material orgânico e basicidade.

## Questão 2

::: {.callout-note}
# Enunciado

Sejam $Y_i$, a i-ésima componente principal; $X_k$, a k-ésima variável e ($\lambda_i, \bm{e}_i$) o i-ésimo
par de autovalores/autovetores da matriz de covariâncias $\Sigma$. Mostre que:

$$
\text{Cor}(Y_i,X_k)=\frac{e_{ik}\sqrt\lambda_i}{\sqrt{\sigma_{kk}}},\quad i,k=1,2,...,p.
$$
:::

Basear-se na lista 1

Por definição:

$$
\text{Cor}(Y_i,X_k)=\frac{\cov(Y_i,X_k)}{\sqrt{\sigma_{kk}Var(Y_i)}}
$$

Tomando em conta que $Y_i=\bm e_i'X$ e $X_k=\bm a'X$, onde $\bm a$ é um vetor nulo, exceto pelo k-ésimo elemento que é igual a 1. Assim, usando propriedades de combinações lineares, a matriz de covariâncias:

$$
\cov(\bm W)=\cov[(\bm e_i'X,\bm a'X)']=A\Sigma A',\quad A=\mat{\bm e_i'\\\bm a'}.
$$
$$
\Rightarrow A\Sigma A'=A\mat{\lambda_i\bm e_i& \bm\sigma_k},
\text{ onde } \bm\sigma_k\text{ é a k-ésima coluna de }\Sigma.
$$

$$
\Rightarrow A\Sigma A'=\mat{\lambda_i\bm{e_i}'\bm{e_i}&\lambda_ie_{ik}\\
\lambda_ie_{ik}&\sigma_{kk}}=\mat{\lambda_i&\lambda_ie_{ik}\\
\lambda_ie_{ik}&\sigma_{kk}}
$$
Dessa matriz, temos que $\cov(\bm e_iX,\bm aX)=\lambda_ie_{ik}$. Além disso, sabemos que $Var(Y_i)=\lambda_i$:

$$
\Rightarrow\text{Cor}(Y_i,X_k)=\frac{\lambda_ie_{ik}}{\sqrt{\sigma_{kk}\lambda_i}}=
\frac{\lambda_ie_{ik}\sqrt\lambda_i}{\sqrt{\sigma_{kk}}\lambda_i}=\frac{e_{ik}\sqrt\lambda_i}{\sqrt{\sigma_{kk}}}
$$

## Questão 3

:::{.callout-note}
# Enunciado

(JOHNSON; WICHERN, 2007: exercícios 8.1 e 8.2, pág. 470). Seja a matriz de
covariâncias $\Sigma$:

$$
\Sigma=\mat{5&2\\2&2}
$$

a) Determine as componentes principais populacionais $Y_1$ e $Y_2$ para a matriz $\Sigma$.

b) Calcule a proporção de variância populacional total explicada pela primeira
componente.

c) Converta a matriz de covariância $\Sigma$ para a matriz de correlações $\bm P$.

d) Determine as componentes principais de $\bm P$, $Y_1$ e $Y_2$, e calcule a proporção de
variância populacional total explicada por $Y_1$.

e) Compare as componentes principais calculada em d) com aquelas obtidas em a). Elas são as mesmas? Elas deveriam ser as mesmas?

f) Calcule as correlações entre $Y_1$ e $Z_1$, $Y_1$ e $Z_2$, $Y_2$ e $Z_1$.
:::

Os autovalores $\lambda_1$ e $\lambda_2$ são obtidos como solução da equação:

$$
|\Sigma-\lambda I|=0 \Rightarrow \begin{vmatrix} 5-\lambda & 2\\2 &2-\lambda
\end{vmatrix} =0
$$

E seus respectivos autovetores são solucão de:

$$
(\Sigma - \lambda)\bm x=\bm0
$$

No R, fazemos:

```{r}
Sigma <- matrix(c(5,2,2,2),ncol=2)
S.eig <- eigen(Sigma)
(E <- S.eig$vectors)
(lambda <- S.eig$values)
```

As componentes são dadas por $Y=XE$, onde $E$ é a matriz cujas colunas são os autovetores de $\Sigma$ e X é a matriz de dados (nx2). A proporção de variância explicada pela primeira componente é:

```{r}
lambda[1]/sum(lambda)
```

Ou seja, cerca de 51% da variância é explicada pela primeira componente. Para converter a matriz $\Sigma$ em uma matriz de correlações, basta obter a matriz $V^{-1/2}$, que é dada pela matriz diagonal cujos elementos da diagonal principal são o inverso dos desvios padrão. Em seguida, realiza-se a operação: $\bm P=V^{-1/2}SV^{-1/2}$

```{r}
V.meioinv <- diag(1/sqrt(diag(Sigma)))
(P <- V.meioinv%*%Sigma%*%V.meioinv)
```

Para fazer as componentes principais de $\bm P$, realizamos as mesmas operações, mas substituindo $\Sigma$ por $\bm P$:

```{r}
P.eig <- eigen(P)
(E <- P.eig$vectors)
(lambda <- P.eig$values)
```

Aqui, temos que as componentes são dadas pela mesma operação, porém para as variáveis $Z$, que correspondem à padronização das variávels $X$, assim: $Y=ZE$. A proporção de variância explicada pela primeira componente é:

```{r}
lambda[1]/sum(lambda)
```

Ou seja, ela explica cerca de 82% da variância populacional total. Assim, temos que a padronização nivelou a escala de forma que, nas componentes, as variáveis contribuíssem igualmente. As correlações entre $Y$ e $Z$ são dadas por:

```{r}
Lambda.meio <- diag(sqrt(lambda))
cor.YZ<-E%*%Lambda.meio
colnames(cor.YZ) <- paste0("Y",1:2)
rownames(cor.YZ) <- paste0("Z",1:2)
cor.YZ
```

## Questão 4

:::{.callout-note}
# Enunciado

(JOHNSON; WICHERN, 2007: exercício 8.3, pág. 471). Seja a matriz de
covariâncias:

$$
\Sigma=\mat{2&0&0\\0&4&0\\0&0&4}
$$

a) Determine as componentes principais populacionais $Y_1$, $Y_2$ e $Y_3$ para a matriz $\Sigma$.

b) Comente sobre os autovetores (e componentes principais) associados com os
autovalores que não são distintos
:::

Primeiro encontraremos os autovalores e autovetores de $\Sigma$:

```{r}
Sigma <- diag(c(2,4,4))
S.eig <- eigen(Sigma)
(E <- S.eig$vectors)
(lambda <- S.eig$values)
```

Assim, as componentes são dadas pelas combinações lineares dadas pela operação $Y=XE$. Desta forma, como os autovetores correspondentes a $\lambda=4$ não são únicos e, caso seja feita uma análise dessas componentes, é necessário evitar uma das duas.

## Questão 5

:::{.callout-note}
# Enunciado

(JOHNSON; WICHERN, 2007: exercício 8.10, pág. 473). O arquivo T8-4.dat
contém as taxas de retorno semanais das ações de cinco empresas negociadas na
New York Stock Exchange. No contexto dessa questão, define-se taxa de retorno
semanal como: (preço de fechamento na semana atual – preço de fechamento na
semana anterior)/preço de fechamento na semana anterior.

a) Construa a matriz de covariâncias amostrais S e encontre suas componentes
principais.

b) Determine a proporção de variância amostral explicada pelas três primeiras
componentes principais. Interprete essas componentes principais.

c) Construa os intervalos simultâneos de Bonferroni, com 90% de confiança para
as variâncias $\lambda_1$, $\lambda_2$ e $\lambda_3$ das três primeiras componentes populacionais Y1, Y2 e
Y3.

d) Considerando os resultados obtidos em a), b) e c), você considera que os dados
das taxa de retorno desses ativos podem ser resumidas em menos que cinco
dimensões? Comente
:::

```{r}
x <- as.matrix(read.table("T8-4.DAT",
                col.names = c("JP Morgan","Citibank","Wells Fargo",
                              "Royal Dutch Shell","Exxon Mobil")))
S <- cov(x)
S.eig <- eigen(S)
(E <- S.eig$vectors)
(lambda <- S.eig$values)
###componentes
Y <- x%*%E
```

Assim, as proporções de variância explicada pelas primeiras 3 componentes são:

```{r}
#proporcoes
(lambda[1:3]/sum(lambda))|>round(3)
#acumuladas
cumsum((lambda[1:3]/sum(lambda)))
```

A primeira componente é mais associada aos retornos de Royal Dutch Shell e Exxon Mobil, enquanto a segunda é associada às demais, no sentido negativo. A terceira componente coloca as ações mencionadas e, direções opostas, assim como a JP Morgan e Citibank. Assim, como o primeiro autovetor tem elementos positivos para todas as ações, a primeira componente pode ser interpretada como Mercado. A segunda associa as ações petrolíficas (Shell, Exxon Mobil) em direção oposta de empresas do ramo financeiro (as demais). A terceira é um tanto difícil de interpretar.

Faremos, agora, um intervalo de 90% de confiança de Bonferroni para os três primeiros autovalores obtidos de S:

```{r}
ic <- sapply(lambda,function(l)  l/(1+c(1,-1)*qnorm(0.05/3)))
rownames(ic) <- c("Infer.","Super.")
colnames(ic) <- paste0("lambda",1:5)
ic
```

Por fim, como temos uma interpretação decente e representação de 80% da variância amostral para duas componentes, é sim possível resumir os dados com apenas as duas primeiras componentes.

## Questão 6

:::{.callout-note}
# Enunciado

 (JOHNSON; WICHERN, 2007: exercício 8.11, pág. 474). Considere os dados
referentes a 61 setores censitários, disponíveis no arquivo T8-5.dat.

a) As observações em $X_5$ foram registradas em dezenas de milhares, em vez de
centenas de milhares de dólares; isto é, corrija os valores, multiplicando por dez,
todos os números listados na última coluna do conjunto de dados.

b) Construa a matriz de covariâncias amostrais S para os dados de setores censitários
quando a variável $X_5$: valor mediano de residência é medido em dez mil
unidades monetárias.

c) Obtenha os pares de autovalores/autovetores e as duas primeiras componentes
principais amostrais para a matriz de covariâncias obtida em (a).

d) Calcule a proporção de variância total explicada pelas duas primeiras
componentes principais obtidas em (c).

e) Calcule os coeficientes de correlação entre as variáveis e as componentes.

f) Se possível, interprete essas componentes. Compare seus resultados com aqueles
obtidos no Exemplo 8.3. O que pode ser afirmado sobre os efeitos dessa
mudança de escala, nas componentes principais?

:::

Primeiramente, corrigiremos a escala de $X_5$ e obteremos a matriz de covariâncias:

```{r}
x <- as.matrix(read.table("T8-5.DAT", col.names=c("POP","GRAD","EMP","PUB","VAL")))
x[,5] <- x[,5]*10
(S <- cov(x))|> round(3)
```

Agora obteremos as componentes principais dessa matriz, fazendo:

```{r}
S.eig <- eigen(S)
#valores
(lambda <- S.eig$values)
#vetores
(E <- S.eig$vectors)
Y <- x%*%E
#duas primeiras
head(Y[,1:2])
```

Faremos uma tabela contendo a porcentagem de variância total explicada pelas componentes:

```{r}
perc <- lambda/sum(lambda)*100
tabela.val <- cbind(round(lambda,3),round(perc,2),round(cumsum(perc),1))
rownames(tabela.val) <- paste0("Comp",1:5)
colnames(tabela.val)  <- c("Autovalor","% Variância","% Acumulada")
tabela.val
```

As primeiras duas, juntas, explicam cerca de 80% da variância total. Iremos calcular os coeficientes de correlação entre as duas primeiras componentes e as variáveis originais:

```{r}
V.meioinv <- diag(1/sqrt(diag(S)))
Lambda.meio <-diag(sqrt(lambda))
# matriz de correlacao entre Componente(i) e Variavel(k)
cor.YX<-V.meioinv%*%E%*%Lambda.meio
colnames(cor.YX) <- paste0("Y",1:5)
rownames(cor.YX)  <- colnames(x)
#duas primeiras
cor.YX[,1:2]
```

A primeira componente, que envolve principalmente as variáveis Funcionários públicos e Empregados em direções opostas, pode ser interpretada como um contraste entre essas duas formas de emprego. A segunda componente envolve Profissionais graduados, Empregados e o Valor Mediano de Residência; assim, podemos interpretá-la como uma medida de produtividade. Em comparação com o exemplo do livro, a mudança de escala não parece ter surtido grande efeito na primeira, mas sim na segunda componente: a variável de VAL é muito mais proeminente.

