---
title: "Atividade 2 - PCA"
author: "Milena Paz Freitas"
subtitle: "Análise Multivariada - 2026.1"
format: html
page-layout: full
lang: pt-BR
title-block-banner: true
title-block-style: manuscript
embed-resources: true
editor: source
theme: sandstone
bibliography: "ref.bib"
callout-appearance: "minimal"
toc: true
toc-expand: true
csl: abnt.csl
---

::: {.hidden}
$$
\newcommand{\inv}{^{-1}}
\newcommand{\bm}[1]{\boldsymbol{#1}}
\newcommand{\mat}[1]{\begin{bmatrix}#1\end{bmatrix}}
\newcommand{\E}{\text{E}}
\newcommand{\cov}{\text{Cov}}
$$
:::

# Questão 1

:::{.callout-note}

# Enunciado

Abra o arquivo home.csv. Ele se refere a uma pesquisa que foi feita para estudar o
comportamento das pessoas em relação ao hábito de fazer compras. As variáveis são
assim definidas:

− Q1: Eu prefiro passar uma noite calma e tranquila em casa do que sair para ir a
uma festa;

− Q2: Eu sempre observo cuidadosamente os preços, mesmo em produtos
pequenos;

− Q3: A internet é mais interessante que cinemas;

− Q4: Eu não compro produtos que são anunciados na televisão pois não acredito
em propagandas;

− Q5: Eu gosto mesmo é de ficar em casa;

− Q6: Eu sempre compro produtos que estão vendidos com desconto;

− Q7: As empresas desperdiçam muito dinheiro em propaganda.

Foram entrevistadas 25 pessoas. Cada pessoa teve que expressar sua concordância
com a frase em questão. A escala medida foi de 1 a 7, onde 1 representa a
discordância total e 7 representa a concordância total.

a) Faça uma análise fatorial e interprete os fatores. Justifique sua escolha pelo
método de eliminação de matrizes $L$ e $\Psi$ que tiver utilizado.

b) Faça uma rotação ortogonal dos fatores encontrados em (a) e compare as
soluções. Qual lhe parece melhor?

c) Dê uma matriz residual relativa à análise fatorial antes da rotação e depois da
rotação ortogonal. O que você pode observar?

d) Dê as comunalidades e variâncias específicas estimadas antes da rotação e
depois da rotação ortogonal?

e) O que você poderia dizer sobre o hábito de compras da população da qual esta
amostra de pessoas foi obtida? [Para responder esta questão você precisa obter
escores dos fatores usando a solução que achou mais conveniente em (b)].

f) Agora faça uma rotação não ortogonal nos seus fatores encontrados em (a).
Compare as soluções encontradas com as anteriores.

g) Repita o item e) considerando a análise que você fez em f).


:::

Faremos uma análise fatorial por método de componentes principais, já que não sabemos a distribuição dos dados. Assim, procedemos:

```{r}
x=read.csv2("home.csv",row.names = 1)
R=cor(x)
E <- eigen(R)$vectors
lambda <- eigen(R)$values
L <- E%*%diag(sqrt(lambda))
#numero de componentes
screeplot(prcomp(x),type='l')
#faremos com 4 fatores, que é onde está o "cotovelo" do screeplot.
L4 <- L[,1:4]
comum <- rowSums(L4**2)
R4 <- tcrossprod(L)

#verificando residuos
all(R-R4<0.05)
#parece ser ok, usaremos essa iteração

round(L4,3)
```

Olhando pela matriz de loadings, temos que o primeiro fator representa as perguntas que mais identificam uma pessoa "caseira", enquanto o segundo fator contrasta compradores analíticos vs. aqueles que evitam os que têm propaganda. O terceiro e quarto fatores são de difícil interpretação. Aplicando uma rotação ortogonal na matriz de loadings, obtemos:

```{r}
rot <- varimax(L4)$loadings
print(rot,cutoff=0.25)
```

Feita a rotação, temos que o primeiro fator continua com a mesma interpretabilidade (fator 'caseiro'); o segundo é relacionado ao desgosto por propagandas(fator 'cínico'); o terceiro caracteriza um comprador atencioso aos preços e descontos (fator 'pechincha'); o quarto é de difícil interpretação, contrasta pessoas 'caseiras' vs. acreditar que propagandas são desperdício de dinheiro.

Evidentemente, a rotação auxiliou com a interpretabilidade dos fatores e é preferível. Verificamos a matriz residual relativa ao modelo anterior e posterior à rotação:

```{r}
R-R4
R-tcrossprod(rot)
```

Temos que a matriz $R_4$ reconstruída por $LL'$ é uma aproximação de $R$ muito mais precisa que a reconstruída pela matriz rotacionada.

Calcularemos as comunalidades para as duas matrizes de loadings obtidas:

```{r}
rowSums(L4^2)
rowSums(rot^2)
```

Agora as variâncias específicas:

```{r}
1-rowSums(L4^2)
1-rowSums(rot^2)
```

Tanto as comunalidades quanto as especificidades são as mesmas para antes e depois da rotação. Vamos observar os escores da amostra:

```{r}
z <- scale(x)
f=z%*%solve(R)%*%rot
head(round(f,3))
```

Temos que os escores indicam, por exemplo, que o primeiro elemento é cínico de propagandas e gosta de pechinchar; o perfil do segundo é de uma pessoa caseira que não é nada atenta aos preços e descontos. 

Agora faremos uma rotação não-ortogonal nos dados, ou seja, haverá correlação entre os fatores se fizermos:

```{r}
obliq <- GPArotation::oblimin(L4)
print(obliq$loadings,digits=2)
```

Assim, pelos loadings da rotação promax podemos observar que o primeiro fator passa a ser um contraste entre pessoas que gostam da internet vs aqueles que não gostam de propagandas; O segundo fator segue a lógica do fator 'pechincha', o terceiro representa compradores atenciosos vs. aqueles que não compram produtos de propaganda e o quarto segue a lógica do fator 'caseiro'.

Faremos uma análise de escores para essa matriz:

```{r}
head(round(z%*%solve(R)%*%rot%*%obliq$Phi,2))
```

Para os mesmos indivíduos que antes: o primeiro gosta de pechinchar e é caseiro, enquanto o segundo gosta de internet e é um comprador que não gosta de propagandas. Ou seja, após aplicar uma rotação oblíqua, não só mudaram as interpretações dos fatores, mas também houve uma mudança nos perfis dos compradores.

# Questão 2

```{r}
P=diag(nrow=3,ncol=3)
P[lower.tri(P)] <- c(0.63,0.45,0.35) -> P[upper.tri(P)]
P
#um fator
L <- matrix(c(0.9,0.7,0.5),ncol=1)
Psi<-diag(c(0.19,0.51,0.75))
#RECONSTRUINDO P
tcrossprod(L)+Psi
```

```{r}
#Comunalidades de F1
L**2
```

Temos que maior parte da variância de $Z_1$ é explicada pelo fator, 81%, enquanto $Z_2$ e $Z_3$ são explicados em 49% e 25%, respectivamente. A primeira variável é, então a mais representada.

```{r}
# Correlações entre fator e 
```

