---
title: "Atividade 1 - Álgebra Matricial"
author: "Milena Paz Freitas"
subtitle: "Análise Multivariada - 2026.1"
format: html
page-layout: full
lang: pt-BR
title-block-banner: true
title-block-style: manuscript
embed-resources: true
editor: source
theme: sandstone
bibliography: "ref.bib"
callout-appearance: "minimal"
toc: true
toc-expand: true
csl: abnt.csl
---

::: {.hidden}
$$
\newcommand{\inv}{^{-1}}
\newcommand{\bm}[1]{\boldsymbol{#1}}
\newcommand{\mat}[1]{\begin{bmatrix}#1\end{bmatrix}}
\newcommand{\E}{\text{E}}
$$
:::

Este documento apresenta as resoluções dos
exercícios propostos -- em grande parte do livro de @johnson2002, *Applied multivariate statistical analysis* -- que foram realizados com o objetivo de compreender abstratamente todos os conceitos e propriedades sobre Álgebra Matricial e
sobre vetores aleatórios, que serão essenciais na compreensão e aplicação das
metodologias estudadas na disciplina.

# Exercícios

## Questão 1

::: {.callout-note}
# Enunciado

(2.4.) Se $A\inv$ e $B\inv$ existem, prove que:

a. $(A')\inv=(A\inv)'$

b. $(AB)\inv=B\inv A\inv$
:::

#### a.

Lembrando que, se $A\inv$ é a inversa de $A$, $AA\inv=I=A\inv A \Rightarrow (AA\inv)'=I'=(A\inv A)'$. E como $I=I'$, temos que $A'(A\inv)'=I=(A\inv)' A'$. Observa-se, então, que $A'$ é a inversa de $(A\inv)'$ e portanto: $(A')\inv=(A\inv)'$.

#### b.

Temos que $(B\inv A\inv)AB=B\inv(A\inv A)B=B\inv B=I$, em resumo: $(B\inv A\inv)AB=I$. Logo:  $AB = (B\inv A\inv )\inv I$, e invertendo: $(AB)\inv = B\inv A\inv$.

## Questão 2

::: {.callout-note}
# Enunciado

(2.8.) Dada a matriz
$$
A=\mat{1 & 2 \\ 2&-2}
$$

Encontre os autovalores $\lambda_1, \lambda_2$ e seus autovetores $e_1, e_2$. Determine a decomposição espectral de $A$.

(2.9.)
Seja $A$ como em 2.8.

a. Encontre $A\inv$

b. Compute os autovalores e autovetores de $A\inv$.

c. Escreva a decomposição espectral de $A\inv$ e compare-a com a de $A$.

(Resolver manualmente e computacionalmente)
:::

#### Manualmente

Os autovalores $\lambda_1$ e $\lambda_2$ são obtidos como solução da equação:

$$
|A-\lambda I|=0 \Rightarrow \begin{vmatrix} 1-\lambda & 2\\2 &-2-\lambda
\end{vmatrix} =0 \Rightarrow \lambda^2+\lambda-6=0
$$

Solucionando-a, temos os seguintes autovalores: $\lambda_1=2$ e $\lambda_2=-3$. Para obter os seus correspondentes autovetores, solucionamos para um vetor $\bm{x}$:

$$
(\lambda I- A)\bm{x}=\bm 0
$$

Para $\lambda_1$, temos soluções de forma $\bm{x}=k(2,1)'$, $k$ sendo uma constante real. Assim, o autovetor normalizado correspondente é:

$$
\bm{e_1}=\begin{bmatrix}{2/\sqrt 5}\\{1/\sqrt 5}\end{bmatrix}=
\begin{bmatrix}{0.8944}\\{0.4472}\end{bmatrix}
$$

Para $\lambda_2$, temos soluções de forma $\bm{x}=k(1,-2)'$, $k$ sendo uma constante real. Assim, o autovetor normalizado correspondente é:

$$
\bm{e_2}=\mat{{1/\sqrt 5}\\{-2/\sqrt 5}}=
\mat{{0.4472}\\{-0.8944}}
$$

Com os resultados obtidos, podemos formular a decomposição espectral da matriz $A$ da forma que segue:

$$
A=\lambda_1\bm{e_1}\bm{e_1}'+\lambda_2\bm{e_2}\bm{e_2}'= E \boldsymbol{\lambda} E',
$$

onde $E=(\bm{e_1},\bm{e_2})$ e $\boldsymbol{\lambda}=\text{diag}[(\lambda_1,\lambda_2)]$.

A inversa de $A$ pode ser obtida da seguinte forma:

$$
A\inv=\frac{1}{|A|}\mat{-2 & -2 \\ -2 & 1}=-\frac{1}{6}\mat{-2 & -2 \\ -2 & 1}=\mat{1/3 & 1/3 \\ 1/3 & -1/6}=\mat{0.3333 & 0.3333 \\ 0.3333 & -0.1667}
$$

Seus respectivos autovalores são solução da equação:

$$
|A\inv-\gamma I|=0 \Rightarrow \begin{vmatrix} 1/3-\gamma & 1/3\\1/3 &-1/6-\gamma
\end{vmatrix} =0 \Rightarrow \gamma^2 - \frac{1}{6}\gamma-\frac{1}{6}=0
$$

Temos, então, que $\gamma_1=1/2$ e $\gamma_2=-1/3$. Percebe-se que eles são o inverso de $\lambda_1$ e $\lambda_2$. Os autovetores correspondentes são:

Para $\gamma_1=1/2$: $\quad \bm{e_1}=\mat{2/\sqrt{5}\\1/\sqrt 5}$

Para $\gamma_2=-1/3$: $\quad \bm{e_2}=\mat{1/\sqrt{5}\\-2/\sqrt 5}$

Temos, então, que os autovetores de $A\inv$ são idênticos aos de $A$.

Com os resultados obtidos, podemos formular a decomposição espectral da matriz $A\inv$ da forma que segue:

$$
A\inv=\gamma_1\bm{e_1}\bm{e_1}'+\gamma_2\bm{e_2}\bm{e_2}'= E \boldsymbol{\gamma} E',
$$

onde $E=(\bm{e_1},\bm{e_2})$ e $\boldsymbol{\gamma}=\text{diag}[(\gamma_1,\gamma_2)]$.

#### Computacionalmente

```{r}
(A <- matrix(c(1,2,2,-2),ncol=2))
A.eigen <- eigen(A) #funcao eigen() obtem autovalores e autovetores normalizados

#Autovalores
(lambda <- A.eigen$values)
#Matriz de autovetores
(E <- A.eigen$vectors)

# Logo, a decomposição espectral é:
E%*%diag(lambda)%*%t(E) # =A

# A inversa de A pode ser obtida usando o comando solve()
(A.inv <- solve(A))
Ainv.eigen <- eigen(A.inv)

#Autovalores
(lambda <- Ainv.eigen$values)
#Matriz de autovetores
(E <- Ainv.eigen$vectors)

# Logo, a decomposição espectral é:
E%*%diag(lambda)%*%t(E)
```

## Questão 3

:::{.callout-note}
# Enunciado

Uma forma quadrática $\bm{x}'A\bm{x}$ é dita positiva definida se a matriz $A$ for positiva definida. A forma quadrática $3x_1^2+3x^2_2-2x_1x_2$ é positiva definida?
:::

Primeiro escreveremos a forma quadrática em forma matricial:

$$
3x_1^2+3x^2_2-2x_1x_2 = \bm{x}'A\bm{x}= \bm{x}'\mat{3&1\\1&3}\bm{x}
$$

Como $A$ é simétrica, podemos verificar se ela é positiva definida a partir de seus autovalores ou menores principais. Primeiro, por menores principais, temos:

$$
|A_1|=3,\quad |A_2|=|A|=8.
$$

Como todos são positivos, $A$ é positiva definida. Adicionalmente temos que os autovalores de A são:

```{r}
eigen(matrix(c(3,1,1,3),nrow=2))$values
```

Ou seja, $\lambda_1,\lambda_2>0$, logo $A$ é positiva definida.

## Questão 4

:::{.callout-note}
# Enunciado

(2.24.) Seja $\bm{X}$ com matriz de covariâncias:

$$
\Sigma=\mat{4&0&0\\0&9&0\\0&0&1}
$$
Encontre:

a. $\Sigma\inv$

b. Os autovalores e autovetores de $\Sigma$.

c. Os autovalores e autovetores de $\Sigma\inv$.

(Resolver manualmente)
:::

Como $\Sigma$ é diagonal, é simples de obter a sua inversa:

$$
\Sigma\inv= \mat{1/4&0&0\\0&1/9&0\\0&0&1}
$$

Ainda usando propriedades das matrizes diagonais, podemos obter os autovalores da diagonal principal: $\boldsymbol{\lambda_\Sigma}=(4,\ 9,\ 1)'$. E os autovetores são os canônicos, ou seja, são:

$$
\bm{e_1}=\mat{1\\0\\0},\quad\bm{e_2}=\mat{0\\1\\0},\quad\bm{e_3}=\mat{0\\0\\1}
$$

Da mesma forma, temos que os autovalores de $\Sigma\inv$ são $\boldsymbol{\lambda_{\Sigma\inv}}=(1/4,1/9,1)'$ e os autovetores são os mesmos de $\Sigma$.

## Questão 5

:::{.callout-note}
# Enunciado

(2.25.) Seja $\bm{X}$ com matriz de covariâncias:

$$
\Sigma=\mat{25&-2&4\\-2&4&1\\4&1&9}
$$

a. Determine $\boldsymbol{\rho}$ e $V^{1/2}$

b. Multiplique suas matrizes para verificar a relação $V^{1/2}\boldsymbol{\rho}V^{1/2}=\Sigma$

(2.26) Use $\Sigma$ como dado em 2.25.

a. Encontre $\rho_{13}$

b. Encontre a correlação entre $X_1$ e $\frac{1}{2}X_2 + \frac{1}{2}X_3$.
:::

```{r}
S <- matrix(c(25,-2,4,-2,4,1,4,1,9),nrow=3)
#Matriz de desvios padrao
(V.meio <- diag(sqrt(diag(S))))
#matriz de correlações
(rho <- diag(1/diag(V.meio))%*%S%*%diag(1/diag(V.meio)))

# Verificando a relação
V.meio%*%rho%*%V.meio
```

De $\boldsymbol{\rho}$ obtida, temos que $\rho_{13}=4/15$.

Digamos que $\bm{Y} = (X_1,\, \frac{1}{2}X_2 + \frac{1}{2}X_3)'$. Podemos reescrever essa variável como:

$$
\bm{Y} =A\bm{X} =\mat{1&0&0\\0&1/2&1/2}\mat{X_1\\X_2\\X_3}
$$

Pela propriedade de combinações lineares, temos que:

$$
\text{Cov}(\bm Y)=\text{Cov}\left(X_1,\, \frac{1}{2}X_2 + \frac{1}{2}X_3\right)=A\Sigma A'
$$

Logo:

```{r}
A <- matrix(c(1,0,0,.5,0,.5),nrow=2)

A%*%S%*%t(A)
```

É a matriz de covariâncias de $\bm{Y}$. A partir dela, obtemos que:

$$
\rho_{Y_1,Y_2}=\frac{1}{\sqrt{25×3.75}}=0.1032796
$$

## Questão 6

:::{.callout-note}
# Enunciado

(2.27.) Obtenha as expressões para a média e variância de cada combinação linear abaixo em termos das médias e covariâncias de $X_1,X_2$ e $X_3$.

a. $X_1 - 2X_2$

b. $-X_1+3X_2$

c. $X_1 + X_2 + X_3$

d. $X_1+2X_2-X_3$

e. $3X_1 -4X_2$ se $X_1$ e $X_2$ são independentes.
:::

Fazendo uso das propriedades das combinações lineares (como a utilizada na Questão 5), temos:

a. $\mu_1-2\mu_2\quad \sigma_{11}+4\sigma_{22}-2(2\sigma_{12})$.

b. $3\mu_2-\mu_1\quad \sigma_{11}+9\sigma_{22}-2(3\sigma_{12})$

c. $\mu_1+\mu_2+\mu_3\quad \sigma_{11}+\sigma_{22}+\sigma_{33}+2\sigma_{12}+2\sigma_{13}+2\sigma_{23}$

d. $\mu_1+2\mu_2-\mu_3\quad \sigma_{11}+4\sigma_{22}+\sigma_{33}+4\sigma_{12}-2\sigma_{13}-4\sigma_{23}$

e. $3\mu_1 -4\mu_2\quad 9\sigma_{11}+16\sigma_{22}$

## Questão 7

:::{.callout-note title="Enunciado"}
(2.30) Dado o vetor aleatório $\bm{X}'=[X_1,X_2,X_3,X_4]$ com vetor de médias $\boldsymbol{\mu'_X}=[4,3,2,1]$ e matriz de covariâncias:

$$
\Sigma_X=\mat{3&0&2&2\\ 0&1&1&0\\ 2&1&9&-2 \\ 2&0&-2&4}
$$

Particionando $\bm X$ como:

$$
\bm{X}=\mat{X_1\\ X_2 \\ \hdashline X_3\\X_4}=\mat{\bm{X^{(1)}}\\ \hdashline \bm{X^{(2)}}}
$$

Sejam:

$$
A=\mat{1&2}\quad\text{ e }\quad B=\mat{1&-2\\2&-1}
$$
e considere as combinações lineares $A\bm{X^{(1)}}$ e $B\bm{X^{(2)}}$. Encontre:

a. $\E[\bm{X^{(1)}}]$

b. $\E[A\bm{X^{(1)}}]$

c. $\text{Cov}(\bm{X^{(1)}})$

d. $\text{Cov}(A\bm{X^{(1)}})$

e. $\E[\bm{X^{(2)}}]$

f. $\E[B\bm{X^{(2)}}]$

g. $\text{Cov}(\bm{X^{(2)}})$

h. $\text{Cov}(B\bm{X^{(2)}})$

i. $\text{Cov}(\bm{X^{(1)}},\bm{X^{(2)}})$

j. $\text{Cov}(A\bm{X^{(1)}},B\bm{X^{(2)}})$

:::

a.
$$
\E[\bm{X^{(1)}}]=\mat{\E(X_1)\\\E(X_2)}=\mat{\mu_1\\ \mu_2}=\mat{4\\ 3}
$$

b.
$$
\E[A\bm{X^{(1)}}]=\E\left(A\mat{X_1\\ X_2}\right)=A\E\left(\mat{X_1\\ X_2}\right)
=\mat{1&2}\mat{4\\ 3}=4+6=10
$$

c. A matriz de covariâncias da primeira partição com 2 elementos é dada pelas primeiras 2 linhas e 2 colunas da matriz $\Sigma_X$:
$$
\text{Cov}(\bm{X^{(1)}})=\Sigma_{11}=\mat{3&0\\0&1}
$$

d.
$$
\text{Cov}(A\bm{X^{(1)}})=A\Sigma_{11}A'=7
$$

e. Similarmente ao feito em (a), temos:
$$
\E[\bm{X^{(2)}}]=\mat{2\\ 1}
$$

f.
$$
\E[B\bm{X^{(2)}}]=B\E\left(\mat{X_3\\ X_4}\right)
=\mat{1&-2\\2&4}\mat{2\\ 1}=\mat{0\\8}
$$

g.
$$
\text{Cov}(\bm{X^{(2)}})=\Sigma_{22}=\mat{9&-2\\-2&4}
$$

h.
$$
\text{Cov}(B\bm{X^{(2)}})=B\Sigma_{\bm{X^{(2)}}}B'=\mat{33&-14\\-14&68}
$$

i.
$$
\text{Cov}(\bm{X^{(1)}},\bm{X^{(2)}})=\Sigma_{12}=\mat{2&2\\1&0}
$$

j.
$$
\text{Cov}(A\bm{X^{(1)}},B\bm{X^{(2)}})=
A\Sigma_{12}B'=\mat{0&16}
$$

## Questão 8

:::{.callout-note title="Enunciado"}
(2.38.) Encontre os valores mínimo e máximo da razão $\bm{x'}A\bm{x/x'x}$ para quaisquer vetores $\bm x'=\mat{x_1,x_2,x_3}$ se:

$$
A = \mat{13&-4&2\\ -4&13&-2\\ 2&-2&10}
$$
:::

Seja $A$ uma matriz com autovalores $\lambda_1\geq...\geq\lambda_p\geq0$ e autovetores normalizados $\bm{e_1},...,\bm{e_p}$. Temos:


$$
\min_{\bm x\neq\bm{0}} \frac{\bm x'B\bm x}{\bm x'\bm x} = \lambda_1,\quad \text{quando }\bm x=\bm e_p;
$$
e

$$
\max_{\bm x\neq\bm{0}} \frac{\bm x'B\bm x}{\bm x'\bm x} = \lambda_1,\quad \text{quando }\bm x=\bm e_1.
$$

Assim, obtemos:

```{r}
A <- matrix(c(13,-4,2,-4,13,-2,2,-2,10),ncol=3)
## Autovalores de A
lambda <- eigen(A)$values

## VALOR MÍNIMO DA RAZÃO
lambda[1]

## VALOR MÁXIMO DA RAZÃO
lambda[3]
```


## Questão 9

:::{.callout-note title="Enunciado"}
(2.41.) Dado o vetor aleatório $\bm{X}'=[X_1,X_2,X_3,X_4]$ com vetor de médias $\bm{\mu'_X}=[3,2,-2,0]$ e matriz de covariâncias:

$$
\Sigma_{\bm{X}}=\mat{3&0&0&0\\ 0&3&0&0\\ 0&0&3&0\\ 0&0&0&3}
$$

Seja

$$
A=\mat{1&-1&0&0\\1&1&-2&0\\ 1&1&1&-3}
$$

a. Encontre $\E(A\bm{X})$.

b. Encontre $\text{Cov}(A\bm{X})$.

c. Quais pares de combinações lineares possuem covariância zero?
:::

```{r}
A <- matrix(c(1,1,1,-1,1,1,0,-2,1,0,0,-3),ncol=4)
mu <- c(3,2,-2,0)
S <- diag(c(3,3,3,3))
# Valores esperados de AX
A%*%mu

# Covariâncias de AX
A%*%S%*%t(A)
```

Temos que todos os pares de combinação linear têm covariância zero.


## Questão 10

:::{.callout-note title="Enunciado"}
(2.42.) Repetir o exercício 2.41., porém com:

$$
\Sigma_{\bm{X}}=\mat{3&1&1&1\\ 1&3&1&1\\ 1&1&3&1\\ 1&1&1&3}
$$
:::

Temos que o valor esperado é inalterado:

$$
\E[A\bm{X}]=A\bm{\mu_X}=\mat{1\\9\\3}.
$$

As covariâncias, por sua vez, são:

```{r}
S[S==0] <-1
A%*%S%*%t(A)
```

As covariâncias entre cada combinação linear continuam sendo zero.

## Questão 11

:::{.callout-note title="Enunciado"}
Um educador do campo de pesquisa educacional coletou algumas pontuações de
testes de um grupo de oito estudantes.

```{r,echo=FALSE}
dds <- read.table("D:/Documentos (D)/UFJF/9-PERIODO/multivariada_nogit/dados.txt",
                  col.names=c("Estudante","Ling","Logi","Geom","Sexo"))
kableExtra::kbl(dds,escape=F,format="html",
                col.names = c("Estudante", 
                "Linguagem \\((x_1)\\)", 
                "Lógico \\((x_2)\\)", 
                "Geométrico \\((x_3)\\)", 
                "Sexo (Masculino=1)"))
```

Usando os dados da linha da matriz $\bm{X} = \mat{\bm{x_1}& \bm{x_2}& \bm{x_3}}$, calcule as seguintes matrizes.

a. O vetor centróide $\bar{x}'=(\bar{x}_1,\bar{x}_2,\bar{x}_3)$.

b. A matriz $\bm{X}_c$ dos dados centrados.

c. A matriz $\bm{X}_s$ dos dados padronizados.

d. A soma da matriz quadrada $(\bm{X}_c)'\bm{X}_c$.

e. A matriz de covariâncias $S=(\bm{X}_c)'\bm{X}_c\frac{1}{n-1}$

f. A matriz de correlações $R=(\bm{X}_s)'\bm{X}_s\frac{1}{n-1}$
:::

```{r}
x <- as.matrix(dds[2:4])
# vetor centroide
xbar <- apply(x,2,mean)
xbar
#matriz de dados centrados e padronizados
scale(x,scale=F) -> Xc
attributes(Xc)[3] <- NULL
Xc
scale(x) -> Xs
attributes(Xs)[3:4] <- NULL
round(Xs,3)
#soma da matriz quadrada
sum(t(Xc)%*%Xc)
#matriz de covariancias
S <- t(Xc)%*%Xc/7
S
```

## Questão 12

:::{.callout-note title="Enunciado"}
O pesquisador está interessado em encontrar
uma combinação linear para compilar o desempenho no teste de cada um dos
oito estudantes. Ele propõe dar um peso de 25% à pontuação em aptidão para
a linguagem $(x_1)$, um peso de 25% para a pontuação em raciocínio analógico
$(x_2)$ e um peso de 50% à pontuação em raciocínio geométrico $(x_3)$.

a. Encontre o vetor $\bm w'=( w_1,w_2,w_3)$, de comprimento unitário que realize esse esquema relativo de ponderação.

b. Encontre a combinação linear usando o dado bruto $(\bm{z_1} = \bm{X w})$ e o dado
padronizado $(\bm{z_2} = \bm{X_s w})$.

c. Compare as pontuações dos estudantes C e D. Qual estudante é melhor
em $\bm z_1$? Qual estudante é melhor em $\bm z_2$?

:::

```{r}
# vetor peso
w<- c(25,25,50)
w <- w/sqrt(c(t(w)%*%w))
# obtendo as combinações lineares
z1 <- x%*%w
z2 <- Xs%*%w

z1[c(3,4)]
z2[c(3,4)]
```

Para ambas combinações, temos que o aluno C teve melhor pontuação. Porém, podemos inferir que ambos estão abaixo da média, pois em $\bm z_2$ os dois estão com pontuação padronizada negativa.

## Questão 13

:::{.callout-note title="Enunciado"}
(Dados do exercício anterior). Divida agora os dados em dois grupos: homens
e mulheres. Para cada grupo forme a matriz $\bm{X} = \mat{\bm{x_1}& \bm{x_2}& \bm{x_3}}$ e determine o seguinte:

a. O vetor centróide $\bar{x}'=(\bar{x}_1,\bar{x}_2,\bar{x}_3)$.

b. A matriz de covariâncias $S=(\bm{X}_c)'\bm{X}_c\frac{1}{n-1}$

c. Parece haver diferenças nos dois grupos tanto no nível ou nas
dispersões de suas pontuações nos testes?

:::

```{r}
##  Para os alunos homens  ##
x.h <- dds[dds$Sexo==1,c(2:4)]
#vetor centroide
(mu.h <- apply(x,2,mean))
#matriz de covariâncias
cov(x.h) #poderia ser obtido da mesma forma que na questao 11 tambem

##  Para as alunas mulheres  ##
x.m <- dds[dds$Sexo==0,c(2:4)]
#vetor centroide
(mu.m <- apply(x,2,mean))
#matriz de covariâncias
cov(x.m) #poderia ser obtido da mesma forma que na questao 11 tambem
```

Pelos resultados anteriores, parece, sim, que há uma diferença de desempenho entre os sexos. Podem ser conduzidos testes de hipóteses (presumindo normalidade das pontuações), para cada competência:

```{r}
nomes <- c("Linguagem", "Lógico", "Geométrico")
for(disc in 1:3){
  cat("--------------------------- Teste para médias de",nomes[disc]," ---------------------------\n")
  print(t.test(x.h[,disc],x.m[,disc]))
  cat("--------------------------- Teste para variâncias de",nomes[disc]," ---------------------------\n")
  print(var.test(x.h[,disc],x.m[,disc]))
  cat("#################################################################################\n")
}
```

Para um nível de significância $\alpha=0.05$, não há evidência para rejeitar a hipótese nula em nenhum dos testes; ou seja, não podemos afirmar que um sexo performa melhor que o outro ou que há diferença significativa na variação entre eles.