---
title: "Trabalho Final - Técnicas Multivariadas Aplicadas a Dados de COVID-19"
author: "Milena Paz Freitas"
subtitle: "Análise Multivariada - 2026.1"
format: html
page-layout: full
lang: pt-BR
title-block-banner: true
title-block-style: manuscript
embed-resources: true
editor: source
theme: sandstone
bibliography: "ref.bib"
nocite: |
  @johnson2002
callout-appearance: "minimal"
toc: true
toc-expand: true
csl: abnt.csl
code-fold: true
knitr:
  opts_chunk:
    fig.align: "center"
---

# Introdução

O conjunto de dados foi compilado pelos autores de @rinaldolucia, e inclui dados públicos da época da pandemia por COVID-19 (cerca de 2020) nos estados de São Paulo e Minas Gerais. Neste trabalho, munida de diversas técnicas de análise de dados multivariados apresentados durante o curso, será feita uma exploração desse mesmo banco usando o software R. Segue um dicionário das variáveis presentes:

- **Município:**	Nome do município

- **Estado:** Estado do município		

- **Casos:**	Número de casos de COVID-19 em 01/10/2020	

- **Óbitos:**	Número de óbitos por COVID-19 EM 01/10/2020	

- **População:**	População estimada em 2020	

- **IDHM:**	Índice de Desenvolvimento Humanao Municipal em 2010	

- **IDHR:**	IDHM Renda em 2010	

- **IDHL:**	IDHM Longevidade em 2010	

- **IDHE:**	IDHM Educação em 2010	

- **Prevalência:**	Número de casos dividido pela população × 100.000	

- **Mortalidade:**	Número de óbitos dividido pela população × 100.000	

- **Letalidade:**	Número de óbitos dividido pelo número de casos × 100%	


# 1. Análise exploratória inicial

Serão feitas medidas-resumo e análise gráfica das variáveis a nível individual, além de verificar presença de `NA`s. Primeiramente, a leitura e limpeza dos dados:

```{r}
#| code-fold: false
covid=readxl::read_excel("Covid19MGSP.xlsx")
covid$IDHR <- as.numeric(covid$IDHR)
```

A linha 216 da coluna IDHR no arquivo estava como "0,673td>", fazendo com que a variável fosse lida como caractere e assim foi convertido para `NA` em `as.numeric()`. Corrigindo:

```{r}
#| code-fold: false
covid$IDHR[216] <- 0.673
covid$Estado <- as.factor(covid$Estado)
#verificando NAs
sum(is.na(covid))
#Não temos NAs, ótimo!
covid <- as.data.frame(covid)
```

O conjunto de dados não possui valores faltantes, o que é preferível. Explorando os dados:

```{r}
summary(covid[-1])
#Análise Gráfica
cores=c("darkorange","blue3")
par(mar=c(4.1,3.1,2,1),mfrow=c(3,1))
boxplot(Casos~Estado,data=covid,col=cores,horizontal=T)
boxplot(Óbitos~Estado,data=covid,col=cores,horizontal=T)
boxplot(População~Estado,data=covid,col=cores,horizontal=T)
```

Quanto ao número de óbitos, casos de COVID e população municipal, os estados não se diferenciam muito entre si; só vemos mais outliers no estado de SP (a metrópole São Paulo sendo destacada à direita). Veremos, agora, quanto às características de desenvolvimento de cada município:

```{r}
par(mar=c(3.1,4.1,2,1),mfrow=c(2,2))
boxplot(IDHM~Estado,data=covid,col=cores)
boxplot(IDHR~Estado,data=covid,col=cores)
boxplot(IDHL~Estado,data=covid,col=cores)
boxplot(IDHE~Estado,data=covid,col=cores)
```

Minas Gerais parece ter maior variação em termos de desenvolvimento humano que São Paulo. Isso é esperado, já que o estado de SP é conhecido pelo alto desenvolvimento e produto interno bruto em relação aos demais. Quanto à epidemiologia da cidade, temos:

```{r}
par(mar=c(4.1,3.1,2,1),mfrow=c(3,1))
boxplot(Prevalência~Estado,data=covid,col=cores,horizontal=T)
boxplot(Mortalidade~Estado,data=covid,col=cores,horizontal=T)
boxplot(Letalidade~Estado,data=covid,col=cores,horizontal=T)
```

Os estados estão próximos em Letalidade mas, em Prevalência e Mortalidade, o estado de São Paulo parece ser mais afetado. A seguir faremos uma matriz de gráficos de dispersão, identificando os estados pela cor dos pontos:

```{r,fig.height=8,fig.width=10,dpi=130}
cores=c("#FC8D2330","#1700CB30")
par(mar=c(3.1,3.1,1,1))
plot(covid[-c(1,2)],col=cores[as.numeric(covid$Estado)])
```

As variáveis de desenvolvimento parece ter certa elipsidade entre si e melhor distinção entre os grupos, abrindo possibilidade de classificação.

# 2. Análise de Componentes Principais

Faremos uma análise de componentes principais usando todas as variáveis numéricas. Pela diferença de grandeza ser tão grande entre as variáveis (por exemplo, verificar as médias de População e qualquer subtipo de IDH) usaremos a matriz de correlações para esse fim.

```{r}
x=as.matrix(covid[-c(1,2)])
colnames(x) <- c("Casos","Obitos","Pop","IDHM","IDHR","IDHL","IDHE","Prev","Mort","Let")
#matriz de correlacoes
round(R <- cor(x),2)
#dados padronizados
z=scale(x)
# vamos usar SVD por possuir maior estabilidade numerica que eigen()
Rsvd <- svd(R)
lambda=Rsvd$d
E=Rsvd$u
```

Assim, esses são os autovalores obtidos:

```{r}
round(lambda,2)
```

E autovetores:

```{r}
round(E,2)
```

Daqui, podemos ver que a primeira componente é muito geral e não possui interpretabilidade. A segunda parece dar leve contraste entre características demográficas e de desenvolvimento humano. No geral, não é muito interessante analisá-las.

# 3. Verificação de Normalidade

Para realizar as próximas técnicas é interessante saber se os dados são normalmente distribuídos; por exemplo, técnicas de classificação e discriminação que utilizam verossimilhança (no R, pelo pacote `MASS`, são QDA e LDA). Assim, podemos verificar das seguintes formas:

## Normalidade Univariada

Faremos Q-Q plots para todas as variáveis e testes Shapiro-Wilk, Anderson-Darling e Lilliefors ao nível de 5%. Os p-valores arrendondados para 4 casas estarão escritos sobre o gráfico quantil-quantil. Primeiramente, para o estado de São Paulo:

```{r}
library(nortest)
par(mfrow=c(2,2),mar=c(4.1,4.1,2,1))
normal1d <- function(i,estado){
  x=covid[covid$Estado==estado,i]
  qqnorm(scale(x), main=names(covid)[i+2])
  abline(a=0,b=1,col="red",lwd=2)
  pvalores <- c(ad.test(x)$p.value,  shapiro.test(x)$p.value,  lillie.test(x)$p.value) |> round(4)
  mtext(paste0("AD: ",pvalores[1],"\n",
               "Shap: ",pvalores[2],"\n",
               "Lill: ",pvalores[3],"\n"),line=-5,at=-1.7,cex=0.85)
}
invisible(sapply(3:12,normal1d,estado="SP"))
```

Assim, temos que apenas o IDHL e a mortalidade parecem ser normais univariadas no estado de SP. No estado de MG:

```{r}
par(mfrow=c(2,2),mar=c(4.1,4.1,2,1))
invisible(sapply(3:12,normal1d,estado="MG"))
```

O mesmo ocorreu no estado de MG.


## Normalidade Bivariada

Será feito graficamente verificação da elipsidade dos pares de variáveis, com as elipses de 95% em vermelho e as de 50% em azul desenhadas.

```{r,message=F}
par(mfrow=c(3,5),mar=c(4.1,4.1,2,1))
pares <- combn(10,2)
Xc <- scale(x,scale=F)
grafico <- function(i,j){ #GRAFICO DE DISPERSAO
  plot(medidas[[paste0("X",i)]],medidas[[paste0("X",j)]],
       xlab=paste0("X",i),ylab=paste0("X",j))
}
Sij <- function(i,j){#COVARIANCIAS
  cov(Xc[,c(i,j)])
}
dj2 <- function(ij){
  diag(Xc[,ij]%*%solve(Sij(ij[1],ij[2]))%*%t(Xc[,ij]))
}
#qui-quadrado p/ identificar outliers
out <-apply(pares,2,function(ij){
  which(dj2(ij) > qchisq(0.95,df=2))
  })
library(ellipse)
#GRAFICO CENTRADO
graficoC <- function(i,j){
  plot(Xc[,i],Xc[,j],
       xlab=names(covid)[i+2],ylab=names(covid)[j+2])
}
## ELIPSES 95%
invisible(apply(pares,2,function(ij){
  graficoC(ij[1],ij[2])
  disp <- Xc[,ij]
  points(disp[out[[paste0(ij,collapse = "")]],],pch=19,col="maroon")
  elip <- ellipse(cor(disp)[1,2],level=0.95,scale=apply(disp,2,sd),
                  centre=colMeans(disp))
  lines(elip,col="red2",lty=2,lwd=2)
  elip50 <- ellipse(cor(disp)[1,2],level=0.5,scale=apply(disp,2,sd),
                  centre=colMeans(disp))
  lines(elip50,col="blue",lty=2,lwd=2)
  }))
```

Visualmente os pares envolvendo os IDHs parecem ter mais definida elipsicidade.

# 4. Análise Fatorial

Usando análise fatorial por verossimilhança (já que a análise de componentes principais não gerou bons resultados), temos os seguintes resultados sem rotação:

```{r}
fa <- factanal(z,factors=6,rotation="none")
fa
```

Usando 5 fatores ou menos temos rejeição da hipótese de suficiência de número de fatores. Daqui, temos que as loadings são de difícil interpretação: os dois primeiros fatores são muito gerais; o segundo parece indicar demografia, quantidade de pessoas; o terceiro relaciona a prevalência com mortalidade (relação óbvia, o número de mortes por COVID está diretamente relacionado com o número de casos); o quarto contradiz o anterior; os demais fatores não tem interpretação.

Assim, vê-se necessário usar uma rotação. Por Varimax:

```{r}
print(L <- loadings(varimax(loadings(fa))),cutoff=0.32)
```

Daqui temos que o primeiro fator parece ser um indicador de desenvolvimento; o segundo e terceiro fatores mantêm a mesma interpretação; o quarto fator relaciona a letalidade à mortalidade, sendo um fator de risco de morte; o quinto e sexto não parecem relevantes.

O escore (método de regressão) das cidades Juiz de Fora e São Paulo, por exemplo, são:

```{r}
z0 <- z[c(419,1418),]
Psi=diag(fa$uniquenesses)
R6 <- tcrossprod(L)+Psi
escoreBH<- (t(L)%*%solve(R6)%*%z0[1,])
escoreSP<- (t(L)%*%solve(R6)%*%z0[2,])
colnames(escoreBH) <- "Juiz de Fora"
colnames(escoreSP) <- "São Paulo"
escoreBH
escoreSP
```

Os escores dos dois primeiros fatores refletem bem a diferença de densidade populacional das cidades e qualidade de vida.

# 5. Modelo de Classificação

A matriz de dispersão feita durante a análise exploratória evidencia certa difernciação entre as características das cidades do estado de MG e de SP. Suponha que tenhamos o nome da cidade, mas não a qual estado ela pertence. Entre os estados há 5 nomes de cidades que existem tanto no estado de MG, quanto em SP. Vamos tentar classificá-las por estado usando os dados disponíveis. São esses nomes: Itapeva, Presidente Bernardes, São Francisco, Tapiraí e Turmalina.

Separaremos essas cidades com nomes duplicados como conjunto de teste e as demais serão usadas para treinamento do modelo. Selecionaremos as variáveis Prevalência, Mortalidade e os IDH's para essa modelagem, como segue:

```{r}
covid2 <- covid[,c(2,6:11)]
duplicados=c("Itapeva","Presidente Bernardes","São Francisco","Tapiraí","Turmalina")
teste=covid2[which(covid$Município%in%duplicados),]
treino=covid2[which(!covid$Município%in%duplicados),]

cov.l <- lapply(c("MG","SP"), function(y)
  cov(treino[treino$Estado==y,-1],use="na.or.complete")
)
```

Estrutura de covariâncias de MG e SP, respectivamente:

```{r}
lapply(cov.l,round,3)
```

Faremos um teste M de Box para verificar se as matrizes de covariância são significativamente diferentes ou não.

```{r}
heplots::boxM(treino[,-1],treino[,1])
```

Temos que houve rejeição da hipótese nula de igualdade das estruturas de covariância. Portanto, usaremos o método de QDA para o modelo de classificação. A matriz de confusão para o modelo usando os dados de treino é:

```{r}
modqd <- MASS::qda(Estado~.,data=treino)
pred <- predict(modqd)
(confusao <- table(Predicao=pred$class, Referencia=treino$Estado))
#acuracia
ac=sum(diag(confusao)/sum(confusao))
#taxa de erro global
teg=1-ac
#especificidade
esp=confusao[1,1]/sum(confusao[,1])
#sensibilidade
sens=confusao[2,2]/sum(confusao[,2])
```

E temos também as medidas de avaliação:

```{r}
#| html-table-processing: none
library(kableExtra)
kbl(rbind(Acurácia=ac,"Taxa de Erro Geral"=teg,Especificidade=esp,Sensibilidade=sens))%>%
  kable_styling(full_width = F)%>%
    column_spec(1, bold = T)
```

Assim, temos a seguinte matriz de confusão para os dados de teste:

```{r}
pred <- predict(modqd,newdata=teste)
(confusao <- table(Predicao=pred$class, Referencia=teste$Estado))
```

Houve apenas 2 erros das 10 classificações feitas. Como o conjunto de teste é pequeno, compararemos lado a lado:

```{r}
#| html-table-processing: none
kbl(cbind(Cidade=rep(duplicados,2),
          Predição=as.character(pred$class), Referência=as.character(teste$Estado)))%>%
  kable_styling(full_width = F,font_size = 12)%>%
  column_spec(1, bold = T)
```

# Considerações Finais

Entre as diferentes técnicas usadas, a que teve resultado mais surpreendente foi a de classificação: o modelo teve desempenho melhor que esperado para predizer a quais estados cada município pertencia. ACP não teve bons resultados, enquanto a análise fatorial (com rotação) teve muito melhor interpretabilidade. No geral, foi uma interessante experiência. 