---
title: "Prática - Vetores"
author: "Milena Paz Freitas"
format: html
editor: source
self-contained: true
---

::: hidden
$$
\newcommand{\bm}{\mathbf}
\newcommand{\mat}[1]{\begin{bmatrix}#1\end{bmatrix}}
$$
:::

### Objetivo

Verificar os conceitos geométricos de vetores no R.

### Dados e contexto

Usaremos o conhecido conjunto de dados `iris`, especificamente suas variáveis `"Petal.Length"` e `"Petal.Width"`, cujo diagrama de dispersão apresenta uma configuração razoavelmente elíptica. A finalidade é poder visualizar algumas características geométricas das operações vetoriais

O conjunto de dados `X` são as 150 observações dessas duas variáveis e S é sua matriz de covariâncias:

```{r,echo=FALSE}
x <- iris[,c(3,4)]

(S<- cov(x))
```

Percebe-se que a variável `"Petal.Length"` domina a variância total. Vamos centrar os dados, armazenando-os na matriz `Xc`.

```{r}
Xc<- scale(x,scale=F)
cores <- RColorBrewer::brewer.pal(3,"Set2")
# Diagrama de dispersão das variáveis centradas
  # limites simétricos
lim.x <- c(-1, 1) * 3.2
lim.y <- c(-1, 1) * 1.3

  # diagrama de dispersão
plot(x = Xc, pch = 19, xlim = lim.x, ylim = lim.y, 
    col = cores[as.numeric(iris$Species)])

  # eixos coordenados
abline(h = 0, v = 0, lty = 2)
```

Podemos observar esses pontos como vetores centrados, agora, na origem. As setas estão coloridas por espécie:

```{r}
  # Xc - dados como vetores
plot(x = Xc, xlim = lim.x, ylim = lim.y, pch = '.',
    col = cores[as.numeric(iris$Species)])
arrows(x0 = 0, y0 = 0, x1 = Xc[, 1], y1 = Xc[, 2], lty = 1, length = 0.15, 
    angle = 15, col = cores[as.numeric(iris$Species)])
```

Há muitos dados o que dificulta a visualização das operações que efetuaremos. Escolhi os pontos das linhas 44, 62, 123, 135.

```{r}
  # pontos escolhidos
pontos <- c(44, 62, 123, 135)

  # Xc - dados como vetores
plot(x = Xc, xlim = lim.x, ylim = lim.y, pch = '.',
    col = cores[as.numeric(iris$Species)])
arrows(x0 = 0, y0 = 0, x1 = Xc[, 1], y1 = Xc[, 2], lty = 1, length = 0.15, 
    angle = 15, col = cores[as.numeric(iris$Species)])

  # Localização dos pontos escolhidos
points(x = Xc[pontos, 1], y = Xc[pontos, 2], pch = 3, cex = 1)
text(x = Xc[pontos, 1], y = Xc[pontos, 2], label = pontos, cex = .85, 
    pos = 3)
```

O gráfico vetorial fica então:

```{r}
  # plot apenas com os 4 pontos
plot(Xc[pontos, ], xlim = lim.x, ylim = lim.y, type = 'n',
    col = cores[as.numeric(iris[pontos,]$Species)], asp = 1)

  # setas dos vetores
arrows(x0 = 0, y0 = 0, x1 = Xc[pontos, 1], y1 = Xc[pontos, 2], lty = 1, 
     length = 0.15, angle = 15, col = cores[as.numeric(iris[pontos,]$Species)]
    )

  # identificação dos pontos
text(x = Xc[pontos, 1], y = Xc[pontos, 2], label = pontos, cex = .85, 
    pos = 3)

  # eixo original
abline(h = 0, v = 0)
```

## Geometria Vetorial

#### Comprimento dos vetores

Os comprimentos (ou norma) desse vetores podem ser obtidos pela raiz quadrada do produto escalar $\sqrt{\bm{x' x}}$. Vamos exemplificar com o ponto 44:

```{r}
  # vetor associado ao ponto 44
x44 <- Xc[44, ]

  # Intensidade do vetor (em relação ao eixo x: (1, 0))
sqrt(t(x44) %*% x44)
```

O comprimento de todos os 4 vetores pode ser obtido pela raiz quadrada da diagonal do produto $\bm{X_p X_p'}$, em que $\bm{X_p}$ é a matriz 4x2, em que cada linha contém as coordenadas de cada um dos quatro pontos.

```{r}
  # Comprimento dos 4 vetores
Xp <- as.matrix(Xc[pontos, ])
sqrt(diag(Xp %*% t(Xp)))
```

que são os comprimentos dos vetores associados aos pontos 44, 62, 123 e 135, respectivamente.

#### Projeção dos Vetores

  Sejam os vetores associados aos pontos 44 e 123, vamos projetá-los nos vetores $\bm{ e_1'}=[\sqrt2/2,\sqrt2/2]$ e $\bm{ e_1'}=[-\sqrt2/2,\sqrt2/2]$. Percebam que ambos os vetores são unitários e ortogonais entre si. Verifiquem a situação no gráfico abaixo, que está corrigido tentando evitar distorção devida a diferença de proporção das escalas nos eixo coordenados x e y (asp = 1).
  
```{r}
plot(Xc[pontos, ], xlim = lim.x, ylim = lim.y, type = 'n',
    col = cores[as.numeric(iris[pontos,]$Species)], asp = 1)
arrows(x0 = 0, y0 = 0, x1 = Xc[pontos, 1], y1 = Xc[pontos, 2], lty = 1, 
     length = 0.15, angle = 15, col = cores[as.numeric(iris[pontos,]$Species)]
    )
text(x = Xc[pontos, 1], y = Xc[pontos, 2], label = pontos, cex = .85, 
    pos = 3)
abline(h = 0, v = 0)

  # vetor e1
e1 <- c(1, 1)*sqrt(2)/2
  # vetor e2
e2 <- c(-1, 1)*sqrt(2)/2

  # Gráfico dos vetores do novo sistema
k <- 0.5
arrows(x0 = 0, y0 = 0, 
    x1 = c(e1[1], e2[1])*k, y1 = c(e1[2], e2[2])*k, 
    col = 'black', angle = 20, length = .1)

text(x = c(e1[1], e2[1])*k, y = c(e1[2], e2[2])*k, pos = 4,
    label = c('e1', 'e2'), cex = 0.85, font = 2)
```
  
  A o vetor da projeção do ponto 44 no vetor $\bm e_1$ é efetuada pela operação vetorial $\bm {xe_1e_1}$. de maneira similar podemos calcular o vetor da projeção do ponto 44 em e1. Assim, teremos:
  
```{r}
  # Refazendo o Gráfico anterior
plot(Xc[pontos, ], xlim = lim.x, ylim = lim.y, type = 'n',
    col = cores[as.numeric(iris$Species)], asp = 1)
arrows(x0 = 0, y0 = 0, x1 = Xc[pontos, 1], y1 = Xc[pontos, 2], lty = 1, 
     length = 0.15, angle = 15, col = cores[as.numeric(iris$Species)]
    )
text(x = Xc[pontos, 1], y = Xc[pontos, 2], label = pontos, cex = .85, 
    pos = 3)
abline(h = 0, v = 0)

  # Gráfico dos vetores do novo sistema
k <- 0.5
arrows(x0 = 0, y0 = 0, 
    x1 = c(e1[1], e2[1])*k, y1 = c(e1[2], e2[2])*k, 
    col = 'black', angle = 20, length = .25)

text(x = c(e1[1], e2[1])*k, y = c(e1[2], e2[2])*k, pos = 4,
    label = c('e1', 'e2'), cex = 0.85, font = 2)

      # ----------------  Projeções  ---------------

  # Projeção do vetor X44 em e1
prj.e1 <- as.vector((t(x44)%*%e1))*e1

  # intensidade do vetor prj.e1
mag.e1 <- as.vector((t(x44)%*%e1))

  # projeção em e1
segments(x0 = 0, y0 = 0, x1 = prj.e1[1], y1 = prj.e1[2], 
        col = 'red', lwd = 2)

segments(x0 = x44[1], y0 = x44[2], x1 = prj.e1[1], y1 = prj.e1[2],
        lty = 2)

  # Projeção do vetor X44 em e2
prj.e2 <- as.vector((t(x44)%*%e2))*e2
  # intensidade do vetor prj.e2
mag.e2 <- as.vector((t(x44)%*%e2))

segments(x0 = 0, y0 = 0, x1 = prj.e2[1], y1 = prj.e2[2], 
        col = 'red', lwd = 2)

segments(x0 = x44[1], y0 = x44[2], x1 = prj.e2[1], y1 = prj.e2[2],
        lty = 2)
```
  
  $(−1.9497291,1.1021438)$ são as coordenadas do ponto 44 em um novo sistema coordenado associado aos vetores $\bm e_1$ e $\bm e_2$. Podemos transformar as coordenadas de todos para esse novo sistema coordenado, por meio da operação matricial:
  
  $$
  \bm{X_pW},\text{ em que }\bm W =
  \mat{\frac{\sqrt{2}}{2}&-\frac{\sqrt{2}}{2}\\
  \frac{\sqrt{2}}{2}&\frac{\sqrt{2}}{2}}
  $$
  
  Fazendo o mesmo desenho das projeções para o ponto 123, temos:
  
```{r}
x123 <- Xc[123,]
par(mar=c(4.1,4.1,0.2,1))
  # Refazendo o Gráfico anterior
plot(Xc[pontos, ], xlim = lim.x, ylim = lim.y, type = 'n',
    col = cores[as.numeric(iris$Species)], asp = 1)
arrows(x0 = 0, y0 = 0, x1 = Xc[pontos, 1], y1 = Xc[pontos, 2], lty = 1, 
     length = 0.15, angle = 15, col = cores[as.numeric(iris$Species)]
    )
text(x = Xc[pontos, 1], y = Xc[pontos, 2], label = pontos, cex = .85, 
    pos = 3)
abline(h = 0, v = 0)

  # Gráfico dos vetores do novo sistema
k <- 0.5
arrows(x0 = 0, y0 = 0, 
    x1 = c(e1[1], e2[1])*k, y1 = c(e1[2], e2[2])*k, 
    col = 'black', angle = 20, length = .25)

text(x = c(e1[1], e2[1])*k, y = c(e1[2], e2[2])*k, pos = 4,
    label = c('e1', 'e2'), cex = 0.85, font = 2)

      # ----------------  Projeções  ---------------

  # Projeção do vetor x123 em e1
prj.e1 <- as.vector((t(x123)%*%e1))*e1
  # intensidade do vetor prj.e1
mag.e1 <- as.vector((t(x123)%*%e1))

  # projeção em e1
segments(x0 = 0, y0 = 0, x1 = prj.e1[1], y1 = prj.e1[2], 
        col = 'red', lwd = 2)

segments(x0 = x123[1], y0 = x123[2], x1 = prj.e1[1], y1 = prj.e1[2],
        lty = 2)

  # Projeção do vetor x123 em e2
prj.e2 <- as.vector((t(x123)%*%e2))*e2
  # intensidade do vetor prj.e2
mag.e2 <- as.vector((t(x123)%*%e2))

segments(x0 = 0, y0 = 0, x1 = prj.e2[1], y1 = prj.e2[2], 
        col = 'red', lwd = 2)

segments(x0 = x123[1], y0 = x123[2], x1 = prj.e2[1], y1 = prj.e2[2],
        lty = 2)
```
  
  Para fazer para todo o iris, teremos o seguinte:
  
```{r}
W <- matrix(c(1,1,-1,1)/sqrt(2),nrow=2)
#sera nossa matriz de rotacao
Xrot <- Xc%*%W
colnames(Xrot) <- c(names(x))

plot(Xrot, xlim = lim.x, ylim = lim.y, type = 'p',
    col = cores[as.numeric(iris$Species)], asp = 1,pch=19)

abline(h=0,v=0,lty=2)
```
  
# Redução de dimensionalidade

:::{.callout-note appearance="minimal"}
# Teorema: Maximização de Formas Quadráticas

Seja $B$ uma matriz com autovalores $\lambda_1\geq...\geq\lambda_p$ e autovetores normalizados $\bm{e_1},...,\bm{e_p}$. Então:

$$
\max_{\bm x\perp\bm e_1,...,e_{i-1} } \frac{\bm x'B\bm x}{\bm x'\bm x} = \lambda_i,\quad \text{quando }\bm x=\bm e_i.
$$

Adicionalmente:

$$
\max_{\bm x\neq\bm{0}} \frac{\bm x'B\bm x}{\bm x'\bm x} = \lambda_1,\quad \text{quando }\bm x=\bm e_1.
$$

$$
\min_{\bm x\neq\bm{0}} \frac{\bm x'B\bm x}{\bm x'\bm x} = \lambda_1,\quad \text{quando }\bm x=\bm e_p.
$$
:::

Aplicando a rotação da matriz de autovetores:

```{r}
Xp <- scale(x)
(S <- cov(Xc))
(W <- -1*eigen(S)$vectors) #multiplicando por -1 para mudar direçao dos autovetores
lambda <- eigen(S)$values
# (t(W)%*%S%*%W)/(t(W)%*%W)

Ycp<- Xc%*%W # dados centrados rotacionados
Yp <- Xp%*%W # dados padronizados rotacionados

## gráfico com a escala original
plot(Xc, xlim = lim.x, ylim = lim.y, type = 'p',
    col = cores[as.numeric(iris$Species)], asp = 1,pch=19)
arrows(x0=0,y0=0,x1=W[1,],y1=W[2,],length=0.1)

colnames(Ycp) <- c(names(x))

# nova escala
plot(Ycp, xlim = lim.x, ylim = lim.y, type = 'p',
    col = cores[as.numeric(iris$Species)], asp = 1,pch=19)

abline(h=0,v=0,lty=2)

## Variancia das colunas dos dados centrados rotacionados
apply(Ycp,2,var) # coincidem com os autovalores de S
lambda/sum(lambda)*100 #porcentagem de variabilidade em cada componente
apply(x,2,var)
```

Seria possível então reduzir a apenas uma dimensão, já que ela concentra mais de 99% da variabilidade.