---
title: "Atividade 2 - PCA"
author: "Milena Paz Freitas"
subtitle: "Análise Multivariada - 2026.1"
format: html
page-layout: full
lang: pt-BR
title-block-banner: true
title-block-style: manuscript
embed-resources: true
editor: source
theme: sandstone
bibliography: "ref.bib"
callout-appearance: "minimal"
toc: true
toc-expand: true
csl: abnt.csl
---

::: {.hidden}
$$
\newcommand{\inv}{^{-1}}
\newcommand{\bm}[1]{\boldsymbol{#1}}
\newcommand{\mat}[1]{\begin{bmatrix}#1\end{bmatrix}}
\newcommand{\E}{\text{E}}
\newcommand{\cov}{\text{Cov}}
$$
:::

# Questão 1

Faremos uma análise fatorial por método de componentes principais, já que não sabemos a distribuição dos dados. Assim, procedemos:

```{r}
x=read.csv2("home.csv",row.names = 1)
R=cor(x)
E <- eigen(R)$vectors
lambda <- eigen(R)$values
L <- E%*%diag(sqrt(lambda))
#numero de componentes
screeplot(prcomp(x),type='l')
#faremos com 4 fatores, que é onde está o "cotovelo" do screeplot.
L4 <- L[,1:4]
comum <- rowSums(L4**2)
R4 <- tcrossprod(L)

#verificando residuos
all(R-R4<0.05)
#parece ser ok, usaremos essa iteração

round(L4,3)
```

Olhando pela matriz de loadings, temos que o primeiro fator representa as perguntas que mais identificam uma pessoa "caseira", enquanto o segundo fator contrasta compradores analíticos vs. aqueles que evitam os que têm propaganda. O terceiro e quarto fatores são de difícil interpretação. Aplicando uma rotação ortogonal na matriz de loadings, obtemos:

```{r}
rot <- varimax(L4)$loadings
print(rot,cutoff=0.25)
```

Feita a rotação, temos que o primeiro fator continua com a mesma interpretabilidade (fator 'caseiro'); o segundo é relacionado ao desgosto por propagandas(fator 'cínico'); o terceiro caracteriza um comprador atencioso aos preços e descontos (fator 'pechincha'); o quarto é de difícil interpretação, contrasta pessoas 'caseiras' vs. acreditar que propagandas são desperdício de dinheiro.

Evidentemente, a rotação auxiliou com a interpretabilidade dos fatores e é preferível. Verificamos a matriz residual relativa ao modelo anterior e posterior à rotação:

```{r}
R-R4
R-tcrossprod(rot)
```

Temos que a matriz $R_4$ reconstruída por $LL'$ é uma aproximação de $R$ muito mais precisa que a reconstruída pela matriz rotacionada.

Calcularemos as comunalidades para as duas matrizes de loadings obtidas:

```{r}
rowSums(L4^2)
rowSums(rot^2)
```

Agora as variâncias específicas:

```{r}
1-rowSums(L4^2)
1-rowSums(rot^2)
```

Tanto as comunalidades quanto as especificidades são as mesmas para antes e depois da rotação. Vamos observar os escores da amostra:

```{r}
z <- scale(x)
f=z%*%solve(R)%*%rot
head(round(f,3))
```

Temos que os escores indicam, por exemplo, que o primeiro elemento é cínico de propagandas e gosta de pechinchar; o perfil do segundo é de uma pessoa caseira que não é nada atenta aos preços e descontos. 

Agora faremos uma rotação não-ortogonal nos dados, ou seja, haverá correlação entre os fatores se fizermos:

```{r}
obliq <- GPArotation::oblimin(L4)
print(obliq$loadings,digits=2)
```

Assim, pelos loadings da rotação promax podemos observar que o primeiro fator passa a ser um contraste entre pessoas que gostam da internet vs aqueles que não gostam de propagandas; O segundo fator segue a lógica do fator 'pechincha', o terceiro representa compradores atenciosos vs. aqueles que não compram produtos de propaganda e o quarto segue a lógica do fator 'caseiro'.

Faremos uma análise de escores para essa matriz:

```{r}
head(round(z%*%solve(R)%*%rot%*%obliq$Phi,2))
```

Para os mesmos indivíduos que antes: o primeiro gosta de pechinchar e é caseiro, enquanto o segundo gosta de internet e é um comprador que não gosta de propagandas. Ou seja, após aplicar uma rotação oblíqua, não só mudaram as interpretações dos fatores, mas também houve uma mudança nos perfis dos compradores.

# Questão 2

Vamos reconstruir a matriz P por meio do modelo fatorial sugerido pelo enunciado:

```{r}
P=diag(nrow=3,ncol=3)
P[lower.tri(P)] <- c(0.63,0.45,0.35) -> P[upper.tri(P)]
P
#um fator
L <- matrix(c(0.9,0.7,0.5),ncol=1)
Psi<-diag(c(0.19,0.51,0.75))
#RECONSTRUINDO P
tcrossprod(L)+Psi
```

Calcularemos as comunalidades do primeiro fator:

```{r}
#Comunalidades de F1
L**2
```

Temos que maior parte da variância de $Z_1$ é explicada pelo fator, 81%, enquanto $Z_2$ e $Z_3$ são explicados em 49% e 25%, respectivamente. A primeira variável é, então a mais representada. Como o modelo é ortogonal, as correlações $Cor(F_1,\bm X)$ são a matriz de loadings:

```{r}
# Correlações entre fator e variáveis originais
L
```

Evidentemente, o primeiro fator tem maior peso na variável $X_1$, pois possui a maior correlação com ela. Encontraremos os autovalores e autovetores de P para realizar uma análise fatorial via componentes principais:

```{r}
lambda <- eigen(P)$values
E <- eigen(P)$vectors

L1 <- (E%*%diag(sqrt(lambda)))[,1]
L1

Psi <- diag(1-L1**2)
Psi
#reconstruindo P:
(tcrossprod(L1)+Psi)
# a reconstrução não é muito boa, vamos fazer iterativamente:
comum=L1**2
delta=100
while(delta>1E-5){
  R <- P
  diag(R) <- L1**2
  #usando svd no lugar de eigen por estabilidade numerica
  #(ausencia de autovalores proximos de 0 negativos)
  lambda <- svd(R)$d
  E <- svd(R)$u
  L <- E%*%diag(sqrt(lambda))
  L1 <- L[,1]
  Psi <- diag(1-L1**2)
  delta= sum((comum-L1**2)^2)
  R.st=tcrossprod(L1)+Psi
  comum=L1**2
}
#loadings
L1
#variancia especifica
Psi
#reconstrucao final
R.st
#comunalidades
comum
```

Temos que, ao fim dessa aproximação temos resultados muito próximos aos usados no começo do exercício. A proporção da variância explicada pelo fator 1 é:

```{r}
lambda[1]/sum(lambda)
```

Ou seja, quase toda a variância total (99.3%) é explicada pelo primeiro fator.

# Questão 3

A partir da equação $\Sigma=LL'+\Psi$ e para p=2 e m=1 temos:

$$
\mat{\sigma_{11}&\sigma_{12}\\\sigma_{21}&\sigma_{22}}=\mat{l^2_{11}+\psi_1&l_{21}l_{11}\\l_{21}l_{11}&l^2_{21}+\psi_2}
$$

Logo: $\sigma_{11}=l^2_{11}+\psi_1$, $\sigma_{12}=\sigma_{21}=l_{21}l_{11}$ e $\sigma_{22}=l^2_{21}+\psi_2$.

A partir dessa equação matricial, temos um sistema:

$$
\begin{cases}
l^2_{11}+\psi_1-\sigma_{11}=0\\
l^2_{21}+\psi_2-\sigma_{22}=0\\
l_{21}l_{11} -\sigma_{12} =0
\end{cases}
$$

As incógnitas, no caso, seriam os l's e os psi's. Porém, temos quatro valores desconhecidos para 3 equações. Dessa forma, o sistema é considerado subdeterminado, o que implica uma infinidade de soluções.

# Questão 4

Para essa matriz temos que as equações como definidas pela equação $\Sigma=LL'+\Psi$ são:

$$
\begin{cases}
l^2_{11}+\psi_1=1\\
l^2_{21}+\psi_2=1\\
l^2_{31}+\psi_3=1\\
l_{21}l_{11} = 0.4\\
l_{31}l_{11} = 0.9\\
l_{31}l_{21} = 0.7
\end{cases}
$$

Logo, temos que: $l_{21}/l_{31}=4/9$ e $l_{31}l_{21}=0.7$ então: $l_{21}^2=0.7×4/9=0.3111...\Rightarrow l_{21}=\pm0.558$. Equivalentemente:
$l_{11}=\pm0.717$ e $l_{31}=\pm1.255$. Já temos algo estranho por este valor de $l_{31}$ ser maior que 1. A partir de $LL'$, temos que seu elemento da linha 3 e coluna 3 é $l_{31}^2=1.575$; voltando ao sistema: $\psi_3=1-1.575=-0.575<0$. Como os psi's são variâncias (específicas), a solução não é própria pois variâncias não assumem valores negativos.

# Questão 5

Primeiramente, padronizaremos as variáveis para realizar uma análise fatorial ortogonal:

```{r}
x=read.table("T9-12.dat",
             col.names = c("Crescimento","Lucratividade","Novas",
                           "tCriatividade","tMecanico","tAbstrato","tMatematico"))
z <- scale(x)
z[,1:3] <- apply(x[,1:3],2, function(x) (x-100)/sd(x))
```

Faremos uma estimação por meio de componentes principais, como segue:

```{r}
P <- cov(z)
lambda <- svd(P)$d
E <- svd(P)$u

round(L2 <- (E%*%diag(sqrt(lambda)))[,1:2],3)
round(L3 <- (E%*%diag(sqrt(lambda)))[,1:3],3)
round(Psi2 <- diag(1-rowSums(L2**2)),3)
round(Psi3 <- diag(1-rowSums(L3**2)),3)
```

Com esses resultados (ambos válidos), temos as seguintes rotações:

```{r}
L2r <- varimax(L2)$loadings; L3r <- varimax(L3)$loadings
print(L2r,cutoff=0.25);print(L3r,cutoff=0.25)
```

-  **m=2 Fatores**: Os fatores são de difícil interpretação, muito generalizados.

- **m=3 Fatores**: O primeiro fator é muito geral, o segundo associa criatividade à venda de novas contas e raciocínio mecânico, abstrato e o terceiro une raciocínio abstrato à quantidade de vendas (independente de lucro).

Abaixo estão as comunalidades, variâncias específicas e $LL'+\Psi$ para cada modelo.

```{r}
round(cbind(comunalidade=rowSums(L2r**2),
            especificidade=1-rowSums(L2r**2)),3)
round(R2 <- tcrossprod(L2)+Psi2,2)
round(cbind(comunalidade=rowSums(L3r**2),
            especificidade=1-rowSums(L3r**2)),3)
round(R3 <- tcrossprod(L3r)+Psi3,2)
#matriz de correlacoes, de referencia
round(P,2)
```

Por produzir melhor aproximação de $P$ e melhor interpretatividade, o modelo com m=3 aparenta ser mais adequado. Faremos um teste ao nivel de 1% para verificar se os modelos acima são adequados:

```{r}
n=nrow(x)
teste <- function(R,m){
  p=ncol(R)
  t <- (n-1-(2*p+4*m+5)/6)*log(det(R)/det(P))
  gl=((p-m)^2-p-m)/2
  cat("m =",m,"Fatores\n","p-valor:",1-pchisq(t,gl),"\n")
}
teste(R2,2)
teste(R3,3)
```

Como ambos testes, podemos observar que nenhum dos dois é adequado. Porém, seguindo o julgamento anterior, o modelo m=3 é preferível.

Supondo que haja um novo vendedor com a seguinte observação:

```{r}
xi <- c(110,98,105,15,18,12,35)
#padronizado
zi <- (xi-c(rep(100,3),attributes(z)$`scaled:center`[4:7]))/attributes(z)$`scaled:scale`
```

Calcularemos o score desse vendedor como segue:

```{r}
freg <-t(L3r)%*%solve(R3)%*%zi
fmqp <- solve(t(L3r)%*%solve(Psi3)%*%L3)%*%(t(L3r)%*%solve(Psi3)%*%zi)
cat("Escores por método de Regressão:\n",freg,"\n")
cat("Escores por método de Mínimos Quadrados Ponderados:\n",fmqp)
```

# Questão 6

Usando esta matriz de correlações e desvios-padrão:

```{r}
R=diag(nrow=4)
R[lower.tri(R)] <- c(.7501,.6329,.6363,.6925,.7386,.6625) -> R[upper.tri(R)]
R
dp <- c(32.9909,33.5918,36.5534,37.3517)
```

Obtemos a matriz de covariâncias que iremos usar a diante:

```{r}
S <- diag(dp)%*%R%*%diag(dp)
```


Temos a seguinte solução por componentes principais para modelo fatorial m=1 e m=2:

```{r}
lambda <- eigen(S)$values
E <- eigen(S)$vectors
L <- E%*%diag(sqrt(lambda))
#loadings
L1 <- L[,1]
(L2 <- L[,1:2])
#nao precisa imprimir L1 é so olhar a primeira coluna
#unicidades
round(Psi1 <- diag(1-L1**2),3)
round(Psi2 <- diag(1-rowSums(L2**2)),3)
```

Para método de máxima verossimilhança, temos a seguinte solução:

```{r}
ob1 <- factanal(covmat=S,factors=1,n.obs=150,rotation="none")
(Lmv <- ob1$loadings)
(Psimv <- ob1$uniquenesses)
#ob2 <- factanal(covmat=R,factors=2,n.obs=150,rotation="none")
```

Não é possível obter a estimativa para 2 fatores por não ser adequado para p=4 neste método ($((p-m)^2-p-m)/2=-1<0$ no teste qui-quadrado). Faremos uma rotação Varimax nas soluções:

```{r}
(L2r <- varimax(L2)$loadings)
```

Para os modelos de 1 fator, a rotação é dispensável (o resultado é a mesma matriz de loadings).

Faremos a mesma operação para a matriz R:

```{r}
lambda <- eigen(R)$values
E <- eigen(R)$vectors
L <- E%*%diag(sqrt(lambda))
#loadings
L1 <- L[,1]
(L2 <- L[,1:2])
#nao precisa imprimir L1 é so olhar a primeira coluna
#unicidades
round(Psi1 <- diag(1-L1**2),3)
round(Psi2 <- diag(1-rowSums(L2**2)),3)
```


Para método de máxima verossimilhança, temos a seguinte solução:

```{r}
ob1 <- factanal(covmat=R,factors=1,n.obs=150,rotation="none")
(Lmv <- ob1$loadings)
(Psimv <- ob1$uniquenesses)
#ob2 <- factanal(covmat=R,factors=2,n.obs=150,rotation="none")
```

Não é possível obter a estimativa para 2 fatores por não ser adequado para p=4 neste método ($((p-m)^2-p-m)/2=-1<0$ no teste qui-quadrado). Faremos uma rotação Varimax nas soluções:

```{r}
(L2r <- varimax(L2)$loadings)
```

Para os modelos de 1 fator, a rotação é dispensável (o resultado é a mesma matriz de loadings).

Interpretativamente, Os modelos pré-rotação não são interpretáveis: os fatores são muito gerais ou muito esparsos. O modelo rotacionado parece dar mais ênfase às duas primeiras ninhadas no fator 1 e às duas últimas no segundo fator.

Calcularemos os escores do modelo de máxima verossimilhança (por método de regressão) para uma observação dada abaixo:

```{r}
#observação
zi <- c(0.8,-0.2,-.8,1.5)
#escores
t(L2r)%*%solve(tcrossprod(L2r)+Psi2)%*%zi
```

# Questão 7

Faremos uma análise fatorial usando a matriz de covariâncias amostral: 

```{r}
x <- as.matrix(read.table("T1-9.DAT",row.names = 1,
                col.names=c("País","m100","m200","m400",
                            "m800","m1500","m3000","Mrtn")))
S <- cov(x)
lambda <- eigen(S)$values
E <- eigen(S)$vectors
L <- E%*%diag(sqrt(lambda))
(L2 <- L[,1:2])
Psi <- diag(diag(S)-rowSums(L2**2))
```

Por conta da maratona ser muito mais extensa que as outras corridas, ela apresenta clara dominância sobre as variâncias. Além disso, ela também é extremamente predominante no primeiro fator, o que pode levar à interpretação como fator de resistência. O outro não é interpretável. Escores por regressão:

```{r}
s <- tcrossprod(L2)+Psi
f <- t(t(L2)%*%solve(s)%*%t(scale(x,scale=F)))
plot(f)
lines(ellipse::ellipse(cov(f),centre=colMeans(f)),col="red")
text(f[c(11,31,40),],labels=rownames(f)[c(11,31,40)],pos=c(3,2,1),cex=0.8)
```

Temos alguns outliers, como podem ser vistos acima. Faremos a mesma análise, agora com a matriz de correlações:

```{r}
R <- cor(x)
lambda <- eigen(R)$values
E <- eigen(R)$vectors
L <- E%*%diag(sqrt(lambda))
(L2 <- L[,1:2])
Psi <- diag(diag(S)-rowSums(L2**2))
```

A maratona não apresenta mais dominância sobre as outras corridas, o primeiro fator sendo um mais geral e o segundo sendo um leve contraste entre corridas mais extensas vs mais curtas.

```{r}
r <- tcrossprod(L2)+Psi
z <- scale(x)
f <- t(t(L2)%*%solve(r)%*%t(z))
plot(f)
lines(ellipse::ellipse(cov(f),centre=colMeans(f)),col="red")
text(f[c(11,31,46),],labels=rownames(f)[c(11,31,46)],pos=c(4,3,1),cex=0.8)
```

Ainda há outliers, os mesmos mas com Samoa e não Papua-Nova Guiné. Ou seja, a diferença está na interpretabilidade dos fatores.

Agora converteremos os dados para velocidades para realizar novas análises:

```{r}
vel <- x
vel[,4:7] <- x[,4:7]*60
dist <- c(100,200,400,800,1500,3000,42195)
vel <- (1/vel)%*%diag(dist)
```

Assim, faremos primeiro para a matriz de covariâncias:

```{r}
S <- cov(vel)
lambda <- eigen(S)$values
E <- eigen(S)$vectors
L <- E%*%diag(sqrt(lambda))
(L2 <- L[,1:2])
Psi <- diag(diag(S)-rowSums(L2**2))
```

Após a conversão para velocidades, a maratona não está com a mesma predominância de antes. Inclusive, os fatores podem ser interpretados da mesma forma que na análise com a matriz de correlações dos dados originais. Verificamos por outliers:

```{r}
s <- tcrossprod(L2)+Psi
f <- t(t(L2)%*%solve(s)%*%t(scale(vel,scale=F)))
plot(f)
lines(ellipse::ellipse(cov(f),centre=colMeans(f)),col="red")
text(f[c(11,31,46),],labels=rownames(f)[c(11,31,46)],pos=c(3,1,3),cex=0.8)
```

Os outliers são os mesmos que da análise com matriz de correlações dos dados originais. Faremos agora uma análise fatorial para a matriz de correlações dos dados de velocidades:

```{r}
R <- cor(vel)
lambda <- eigen(R)$values
E <- eigen(R)$vectors
L <- E%*%diag(sqrt(lambda))
(L2 <- L[,1:2])
Psi <- diag(diag(S)-rowSums(L2**2))
```

Os fatores possuem a mesma interpretação que antes. Verificamos outliers:

```{r}
r <- tcrossprod(L2)+Psi
z <- scale(vel)
f <- t(t(L2)%*%solve(r)%*%t(z))
plot(f)
lines(ellipse::ellipse(cov(f),centre=colMeans(f)),col="red")
text(f[c(11,31,40,46),],labels=rownames(f)[c(11,31,40,46)],pos=c(1,4,4,1),cex=0.8)
```

Aqui, os outliers são união de todos os conjuntos de outliers anteriores.

Entre todas as análises, a que mais prefiro é a para velocidades padronizadas (matriz R), por incluir todos os outliers da outras análises e reter as mesmas interpretações de fatores.

# Questão 8

Faremos uma análise fatorial usando a matriz de covariâncias amostral: 

```{r}
x <- as.matrix(read.table("T8-6.DAT",row.names = 9,
                col.names=c("m100","m200","m400",
                            "m800","m1500","m5000","m10000","Mrtn","País")))
S <- cov(x)
lambda <- eigen(S)$values
E <- eigen(S)$vectors
L <- E%*%diag(sqrt(lambda))
(L2 <- L[,1:2])
Psi <- diag(diag(S)-rowSums(L2**2))
```

Por conta da maratona ser muito mais extensa que as outras corridas, ela apresenta clara dominância sobre as variâncias. Além disso, ela também é extremamente predominante no primeiro fator, o que pode levar à interpretação como fator de resistência. O outro não é interpretável. Escores por regressão:

```{r}
s <- tcrossprod(L2)+Psi
f <- t(t(L2)%*%solve(s)%*%t(scale(x,scale=F)))
plot(f)
lines(ellipse::ellipse(cov(f),centre=colMeans(f)),col="red")
text(f[c(35,16,46,55,12),],
     labels=rownames(f)[c(35,16,46,55,12)],
     pos=c(4,2,1,1,3),cex=0.8)
```

Temos alguns outliers, como podem ser vistos acima. Faremos a mesma análise, agora com a matriz de correlações:

```{r}
R <- cor(x)
lambda <- eigen(R)$values
E <- eigen(R)$vectors
L <- E%*%diag(sqrt(lambda))
(L2 <- L[,1:2])
Psi <- diag(diag(S)-rowSums(L2**2))
```

A maratona não apresenta mais dominância sobre as outras corridas, o primeiro fator sendo um mais geral e o segundo sendo um contraste entre corridas mais extensas vs mais curtas.

```{r}
r <- tcrossprod(L2)+Psi
z <- scale(x)
f <- t(t(L2)%*%solve(r)%*%t(z))
plot(f)
lines(ellipse::ellipse(cov(f),centre=colMeans(f)),col="red")
text(f[c(16,55,12),],
     labels=rownames(f)[c(16,55,12)],
     pos=c(2,1,3),cex=0.8)
```

Ainda há outliers, os mesmos mas sem Singapura e Malásia. Ou seja, a diferença está na interpretabilidade dos fatores.

Agora converteremos os dados para velocidades para realizar novas análises:

```{r}
vel <- x
vel[,-(1:3)] <- x[,-(1:3)]*60
dist <- c(100,200,400,800,1500,5000,10000,42195)
vel <- (1/vel)%*%diag(dist)
```

Assim, faremos primeiro para a matriz de covariâncias:

```{r}
S <- cov(vel)
lambda <- eigen(S)$values
E <- eigen(S)$vectors
L <- E%*%diag(sqrt(lambda))
(L2 <- L[,1:2])
Psi <- diag(diag(S)-rowSums(L2**2))
```

Após a conversão para velocidades, a maratona não está com a mesma predominância de antes. Inclusive, os fatores podem ser interpretados da mesma forma que na análise com a matriz de correlações dos dados originais. Verificamos por outliers:

```{r}
s <- tcrossprod(L2)+Psi
f <- t(t(L2)%*%solve(s)%*%t(scale(vel,scale=F)))
plot(f)
lines(ellipse::ellipse(cov(f),centre=colMeans(f)),col="red")
text(f[c(16,55,12),],
     labels=rownames(f)[c(16,55,12)],
     pos=c(2,1,1),cex=0.8)
```

Os outliers são os mesmos que da análise com matriz de correlações dos dados originais. Faremos agora uma análise fatorial para a matriz de correlações dos dados de velocidades:

```{r}
R <- cor(vel)
lambda <- eigen(R)$values
E <- eigen(R)$vectors
L <- E%*%diag(sqrt(lambda))
(L2 <- L[,1:2])
Psi <- diag(diag(S)-rowSums(L2**2))
```

Os fatores possuem a mesma interpretação que antes. Verificamos outliers:

```{r}
r <- tcrossprod(L2)+Psi
z <- scale(vel)
f <- t(t(L2)%*%solve(r)%*%t(z))
plot(f)
lines(ellipse::ellipse(cov(f),centre=colMeans(f)),col="red")
text(f[c(16,55,12),],
     labels=rownames(f)[c(16,55,12)],
     pos=c(2,1,1),cex=0.8)
```

Aqui, os outliers são os mesmos que a análise anterior.

Assim, temos que tanto para dados de recordes masculinos quanto femininos, temos um fatores semelhantes em interpretação.
