---
title: "Prática Análise Multivariada"
author: "Jess"
date: "2026-04-14"
output: html_document
---

## Objetivo

Verificar conceitos geométricos de vetores utilizando o conjunto de dados iris.

#### dados
```{r}
# matriz de dados
X <- iris[c("Petal.Length", "Petal.Width")]

# matriz de covariâncias
S <- cov(X)
S
```

Comentário:
A variável Petal.Length apresenta maior variância, dominando a dispersão.

#### Centralização dos dados

```{r}
# dados centrados
Xc <- scale(X, center = TRUE, scale = FALSE)
```

Comentário:
Os dados passam a ter média zero, permitindo interpretação como vetores a partir da origem.

#### Gráfico de dispersão

```{r}
# cores por espécie
cores <- c("red", "green", "blue")

# limites
lim.x <- c(-1, 1) * 3.2
lim.y <- c(-1, 1) * 1.3

# gráfico
plot(Xc, pch = 19, xlim = lim.x, ylim = lim.y,
     col = cores[as.numeric(iris$Species)])

# eixos
abline(h = 0, v = 0, lty = 2)
```

Comentário:
A nuvem de pontos apresenta formato aproximadamente elíptico.

#### Representação vetorial

```{r}
plot(Xc, xlim = lim.x, ylim = lim.y, pch = '.',
     col = cores[as.numeric(iris$Species)])

arrows(0, 0, Xc[,1], Xc[,2],
       length = 0.15, angle = 15,
       col = cores[as.numeric(iris$Species)])
```
Comentário:
Cada observação é interpretada como um vetor com origem em (0,0).

#### Seleção de pontos

```{r}
# pontos escolhidos
pontos <- c(44, 62, 123, 135)

plot(Xc, xlim = lim.x, ylim = lim.y, pch = '.',
     col = cores[as.numeric(iris$Species)])

arrows(0, 0, Xc[,1], Xc[,2],
       length = 0.15, angle = 15,
       col = cores[as.numeric(iris$Species)])

# destacar pontos
points(Xc[pontos,1], Xc[pontos,2], pch = 3, cex = 1)
text(Xc[pontos,1], Xc[pontos,2],
     labels = pontos, pos = 3)
```

Comentário:
A seleção reduz a quantidade de vetores, facilitando a visualização.

#### Gráfico com apenas os 4 vetores

```{r}
plot(Xc[pontos, ], xlim = lim.x, ylim = lim.y,
     type = "n", asp = 1)

arrows(0, 0,
       Xc[pontos,1], Xc[pontos,2],
       length = 0.15, angle = 15,
       col = cores[as.numeric(iris$Species[pontos])])

text(Xc[pontos,1], Xc[pontos,2],
     labels = pontos, pos = 3)

abline(h = 0, v = 0)
```
Comentário:
Os vetores selecionados permitem analisar direção, magnitude e possíveis relações geométricas.

#### Comprimento dos Vetores

## Comprimento dos Vetores

```{r}
# vetor do ponto 44
x44 <- Xc[44, ]

# norma do vetor
sqrt(t(x44) %*% x44)

# transformar em escalar
as.vector(sqrt(t(x44) %*% x44))
```

Comentário:
A norma é dada por √(x'x), representando o comprimento do vetor.

#### Comprimento dos 4 vetores

```{r}
Xp <- as.matrix(Xc[pontos, ])

# normas
sqrt(diag(Xp %*% t(Xp)))
```

Comentário:
A diagonal contém os produtos internos de cada vetor com ele mesmo.

#### Projeção dos Vetores

```{r}
# gráfico base
plot(Xc[pontos, ], xlim = lim.x, ylim = lim.y, type = 'n', asp = 1)

arrows(0, 0, Xc[pontos,1], Xc[pontos,2],
       length = 0.15, angle = 15,
       col = cores[as.numeric(iris$Species[pontos])])

text(Xc[pontos,1], Xc[pontos,2],
     labels = pontos, pos = 3)

abline(h = 0, v = 0)
```
#### Base ortonormal

```{r}
# vetores base
e1 <- c(1, 1)*sqrt(2)/2
e2 <- c(-1, 1)*sqrt(2)/2

e1
e2
```

Comentário:
Vetores unitários e ortogonais → nova base.

#### Visualização da nova base

```{r}
# Projeção do vetor X44 em e1
prj.e1 <- as.vector((t(x44)%*%e1))*e1
prj.e1

# gráfico base
plot(Xc[pontos, ], xlim = lim.x, ylim = lim.y, type = 'n', asp = 1)

# vetores originais
arrows(0, 0,
       Xc[pontos,1], Xc[pontos,2],
       length = 0.15, angle = 15,
       col = c("red", "blue", "green", "purple"))

# rótulos
text(Xc[pontos,1], Xc[pontos,2],
     labels = pontos, pos = 3)

# eixos
abline(h = 0, v = 0)

# base nova
k <- 0.5
arrows(0, 0,
       c(e1[1], e2[1])*k,
       c(e1[2], e2[2])*k,
       col = "black", length = 0.25)

text(c(e1[1], e2[1])*k,
     c(e1[2], e2[2])*k,
     labels = c("e1", "e2"),
     pos = 4, font = 2)
```

##### Projeções do ponto 44

```{r}

  # Projeção do vetor X44 em e2
prj.e2 <- as.vector((t(x44)%*%e2))*e2
prj.e2

# gráfico base
plot(Xc[pontos, ], xlim = lim.x, ylim = lim.y, type = 'n', asp = 1)

# vetores originais
arrows(0, 0,
       Xc[pontos,1], Xc[pontos,2],
       length = 0.15, angle = 15,
       col = c("red", "blue", "green", "purple"))

# rótulos
text(Xc[pontos,1], Xc[pontos,2],
     labels = pontos, pos = 3)

# eixos
abline(h = 0, v = 0)

# projeção em e1
segments(0, 0, prj.e1[1], prj.e1[2],
         col = "red", lwd = 2)

segments(x44[1], x44[2],
         prj.e1[1], prj.e1[2],
         lty = 2)

# projeção em e2

segments(x0 = 0, y0 = 0, x1 = prj.e2[1], y1 = prj.e2[2], 
        col = 'red', lwd = 2)

segments(x0 = x44[1], y0 = x44[2], x1 = prj.e2[1], y1 = prj.e2[2],
        lty = 2)

```

Comentário:
As projeções representam as coordenadas do vetor na nova base.

```{r}
# junta tudo que aparece no gráfico
todos_pontos <- rbind(
  Xc[pontos, ],
  prj123.e1,
  prj123.e2
)

# limite simétrico
lim <- max(abs(todos_pontos)) * 0.7

# gráfico base ajustado
plot(Xc[pontos, ],
     xlim = c(-lim, lim),
     ylim = c(-lim, lim),
     type = 'n',
     asp = 1)

# vetores originais
arrows(0, 0,
       Xc[pontos,1], Xc[pontos,2],
       length = 0.15, angle = 15,
       col = c("red", "blue", "green", "purple"))

# rótulos
text(Xc[pontos,1], Xc[pontos,2],
     labels = pontos, pos = 3)

# eixos
abline(h = 0, v = 0)

# base (e1 e e2)
k <- 0.5
arrows(0, 0,
       c(e1[1], e2[1])*k,
       c(e1[2], e2[2])*k,
       col = "black", length = 0.25)

text(c(e1[1], e2[1])*k,
     c(e1[2], e2[2])*k,
     labels = c("e1", "e2"),
     pos = 4, font = 2)

# projeção em e1
segments(0, 0,
         prj123.e1[1], prj123.e1[2],
         col = "red", lwd = 2)

segments(x123[1], x123[2],
         prj123.e1[1], prj123.e1[2],
         lty = 2)

# projeção em e2
segments(0, 0,
         prj123.e2[1], prj123.e2[2],
         col = "red", lwd = 2)

segments(x123[1], x123[2],
         prj123.e2[1], prj123.e2[2],
         lty = 2)
```

#### Mudança de base

```{r}
#matriz de transformação
W <- matrix(c(1, 1, -1, 1)*sqrt(2)/2, ncol = 2, byrow = FALSE)

# novas coordenadas
Yp <- Xp %*% W
rownames(Yp) <- pontos
Yp
```

Comentário:
As novas coordenadas são combinações lineares das variáveis originais.

### Transformação de todos os pontos

```{r}
# nova representação para todos os dados
Y <- Xc %*% W

head(Y)
```

### Código para o iris inteiro no novo sistema

```{r}
# 1. dados completos
X <- iris[, 1:4]

# 2. centralizar
Xc <- scale(X, center = TRUE, scale = FALSE)

# 3. matriz de rotação 2D (45°)
R2 <- matrix(c(1, 1,
               -1, 1)*sqrt(2)/2, ncol = 2, byrow = FALSE)

# 4. matriz de rotação 4D (bloco diagonal)
W <- matrix(0, nrow = 4, ncol = 4)

W[1:2, 1:2] <- R2   # sepal
W[3:4, 3:4] <- R2   # petal

# 5. transformação
Y <- Xc %*% W

# 6. visualizar
head(Y)

cores <- c("red", "green", "blue")

plot(Y[,3], Y[,4],
     col = cores[as.numeric(iris$Species)],
     pch = 19,
     asp = 1,
     xlab = "Petal - eixo 1 (45°)",
     ylab = "Petal - eixo 2 (45°)")

abline(h = 0, v = 0, lty = 2)
```

